ACORDAO-COMPLETO-2560067

ACÓRDÃO 2619/2022 ATA 45/2022 - PLENÁRIO

VISTOS, relatados e discutidos estes autos de representação formulada pelo Ministério Público da União junto ao TCU acerca de possíveis irregularidades em ações governamentais fundamentadas em dispositivos do Projeto de Lei do Congresso Nacional - PLN 17/2022, convertido na Lei 14.435/2022, que alterou a Lei 14.194/2021 - LDO/2022.
ACORDAM os Ministros do Tribunal de Contas da União, reunidos em sessão do Plenário, ante as razões expostas pelo Relator e com fundamento nos arts. 235, 237 e 250 do Regimento Interno, e 103, § 1º da Resolução 259/2014, em:
9.1. não conhecer da presente representação, pois não satisfeitos os requisitos de admissibilidade previstos nos arts. 235 e 237 parágrafo único do Regimento Interno do TCU e no       art. 103, § 1º da Resolução-TCU 259/2014;
9.2. solicitar, com fundamento no art. 2º, parágrafo único, da Lei 8.443/92 c/c art. 3º do Regimento Interno do Tribunal, à Casa Civil da Presidência da República, à Secretaria-Geral da Presidência da República e ao Ministério da Economia que, no prazo de 15 dias, apresentem cópias dos documentos com análise técnica porventura realizada pelos órgãos técnicos no âmbito dos respectivos Ministérios (a exemplo das Secretarias de Orçamento Federal e do Tesouro Nacional e Subsecretaria de Assuntos Jurídicos) , elaborados para subsidiar a sanção/veto dos Autógrafos que aprovaram os Projetos de Lei do Congresso Nacional 2/2022 e 17/2022, convertidos nas Leis 14.352, de 25/5/2022, e 14.435, de 4/8/2022, com a finalidade de subsidiar a análise da prestação de Contas do Presidente da República do exercício de 2022 no âmbito do processo apartado objeto do TC Processo 021.503/2022-2;
9.3. encaminhar cópia das peças 14, 15 e 16:
9.3.1. à Casa Civil da Presidência da República, ao Ministério da Economia e à Secretaria-Geral da Presidência da República;
9.3.2. à Procuradoria-Geral da República e à Advocacia-Geral da União, visto que parte do objeto desta representação encontra-se em exame pelo Supremo Tribunal Federal no âmbito da ADI 7220-DF;
9.4. arquivar o processo.

Representação acerca de possíveis irregularidades em ações governamentais fundamentadas em dispositivos do Projeto de Lei do Congresso Nacional PLN 17/2022, que alterou a Lei de Diretrizes Orçamentárias para o exercício de 2022.

Ministério da Economia

3. Interessados/Responsáveis: não há

13.1. Ministros presentes: Bruno Dantas (na Presidência), Walton Alencar Rodrigues, Benjamin Zymler, Vital do Rêgo, Jorge Oliveira (Relator) e Antonio Anastasia.
13.2. Ministros-Substitutos convocados: Augusto Sherman Cavalcanti e Marcos Bemquerer Costa.
13.3. Ministro-Substituto presente: Weder de Oliveira.

JORGE OLIVEIRA

Inicio o relatório com a transcrição da instrução produzida na Secretaria de Macroavaliação Governamental - Semag:
"1. INTRODUÇÃO 
Trata-se de Representação do Ministério Público junto ao TCU (MP/TCU) , formulada pelo Subprocurador-Geral Lucas Rocha Furtado, com fundamento no art. 81, inciso I, da Lei 8.443/1992, com vistas à adoção das medidas no sentido de avaliar a conformidade, a legalidade e a moralidade de ações governamentais que vierem a ser adotadas com base na Lei 14.435/2022, originada do Projeto de Lei do Congresso Nacional PLN 17/2022, que alterou a Lei de Diretrizes Orçamentárias (Lei 14.194/2021) .
A presente Representação foi formulada com base em reportagem publicada no jornal 'O Globo', edição de 15/7/2022, intitulada 'Congresso flexibiliza regras e beneficia Bolsonaro e os próprios parlamentares, antes do recesso parlamentar' (peça 2) . 
Segundo o representante, o Congresso Nacional aprovou projeto de lei encaminhado para sanção presidencial (PLN 17/2022, anexo a esta representação) que permite a "gestores públicos adotar medidas que podem se configurar em favorecimento ilegal e inconstitucional a candidatos ao pleito eleitoral deste ano, por ofender a legislação aplicável ao período das eleições", notadamente a Lei 9.505/1997, "podendo vir a caracterizar atos de gestão que afetem a igualdade de oportunidade entre os candidatos".
A reportagem foi posteriormente reforçada por Nota Técnica 15/2022 (peça 3) da Consultoria de Orçamento e Fiscalização Financeira, de 7/2022, que oferece subsídios ao Congresso Nacional para a avaliação da constitucionalidade e da legalidade do PLN 17/2022, além da compatibilidade e adequação orçamentária e financeira.
Assevera o autor que as flexibilizações introduzidas pela via da LDO 2022:
 (...) podem resultar em situações de fato que afetam a igualdade de oportunidade entre os candidatos, em desacordo com as disposições da Lei Eleitoral (Lei nº 9.504/1997) e em ofensa ao princípio constitucional da anterioridade da lei eleitoral (art. 16 da CF) . (grifamos) 
O autor deixa claro seu entendimento no sentido de que "não compete ao TCU aferir a constitucionalidade em tese da norma contida" no PLN convertido na Lei 14.435/2022. E segue:
Todavia, os atos concretos que gestores públicos do governo federal venham a realizar com base nas flexibilizações objeto desta representação estão sim sujeitos ao controle externo, no sentido de se avaliar a sua motivação e sua adequação às normas orçamentárias, de execução financeira e de licitação pública. Caso esses atos se revelem como favorecimento eleitoral indevido a esse ou àquele candidato, incorrem em desvio de finalidade e em ofensa ao princípio da moralidade, passíveis de impugnação por parte do TCU e de aplicação das sanções cabíveis aos responsáveis, além de configurarem possível crime eleitoral. (grifamos) 
Cita a Representação do MPC objeto do TC-Processo 012.358/2022-3 (rel. Min. Aroldo Cedraz) , para avaliar a compatibilidade dos atos de gestão relacionados à referida Emenda Constitucional (EC) 123/2022 quanto à aderência às normas de Direito Financeiro, e à Comunicação ao Plenário, feita pelo Presidente do TCU, Ministro Bruno Dantas, em 27/7/2022. O processo mencionado, instruído por esta Semag, encontra-se no Gabinete do relator, com proposta de conhecimento da Representação e realização de diligência junto ao Ministério da Economia.
Em conclusão, o autor pede para que o Tribunal conheça da presente Representação para, no cumprimento de suas competências constitucionais de controle externo de natureza contábil, financeira, orçamentária, operacional e patrimonial da Administração Pública Federal, proceda à adoção das medidas necessárias para avaliar a conformidade, legalidade e moralidade de ações governamentais que vierem a ser adotadas com base em alteração legislativa aprovada pela Lei 14.435/2022, mediante atos de gestão que intentem:
a) executar restos a pagar não processados em fonte diversa da original; 
b) executar restos a pagar não processados referentes a empenhos de 2021; 
c) ajustar o objeto dos contratos firmados em 2020 com recursos de transferências voluntárias para permitir alteração na localidade de execução do objeto inicialmente pactuado ou a liquidação de despesa em favor de credor diferente do indicado na nota de empenho; 
d) doar bens, valores ou benefícios a entidades privadas e públicas.
Neste estágio, vieram os autos à Semag.
2.EXAME DE ADMISSIBILIDADE
Quanto à admissibilidade, o art. 103 da Resolução-TCU 259/2014 prevê que:
Art. 103. Os documentos que versem sobre irregularidades ou ilegalidades que cheguem ao Tribunal nominados como denúncia ou representação, nos termos dos arts. 234 a 237 do Regimento Interno, serão:
...
II - remetidos à unidade técnica responsável pelo assunto objeto dos argumentos trazidos na representação ou denúncia, para exame de admissibilidade e, se for o caso, exame de mérito.
Conforme dispõe o §1° do referido artigo, o exame de admissibilidade abordará a competência do Tribunal sobre o assunto, a legitimidade do autor, a suficiência dos indícios e a existência de interesse público no trato da suposta ilegalidade apontada.
Em relação à competência do Tribunal, a Resolução-TCU 305/2018 define, em seu art. 48, incisos I e VIII, que compete à Secretaria de Macroavaliação Governamental (Semag) acompanhar a elaboração, a aprovação e a execução das leis relativas a planos plurianuais, diretrizes orçamentárias e orçamentos anuais e instruir os processos relativos a procedimentos de representações relacionadas à sua finalidade.
Ademais, vale destacar que a competência desta Corte de Contas, para realizar a "fiscalização contábil, financeira, orçamentária, operacional e patrimonial da União e das entidades da administração direta e indireta, quanto à legalidade, legitimidade, economicidade", assim como a observância das condicionantes para a regular aplicação de recursos repassados pela União, mediante convênio, acordo, ajuste ou outros instrumentos congêneres, a estados, ao Distrito Federal,  a municípios ou, ainda, a entidades privadas sem fins lucrativos, consoante o disposto nos arts. 70 e 71 da Constituição Federal. 
No tocante à legitimidade do autor, verificam-se os pressupostos de constituição válidos para representação, nos termos dos arts. 237 e 235 do Regimento Interno do Tribunal c/c art. 81, inciso I, da Lei 8.443/1992. Ademais, a Lei 8.443/1992 (Lei Orgânica do TCU) estabelece, em seu art. 84, que aos membros do MPTCU - caso do representante em tela - aplicam-se, subsidiariamente, no que couber, as disposições da Lei Orgânica do Ministério Público da União (Lei Complementar 75/1993) , pertinentes a direitos, garantias, prerrogativas, vedações, regime disciplinar e forma de investidura no cargo inicial da carreira.
Quanto aos indícios, o representante aponta conjunto de alterações provenientes do PLN 17/2022 que ofereceriam respaldo legal a atos administrativos para, em ano eleitoral, a a)  execução de restos a pagar não processados em fonte diversa da original, b)  execução de restos a pagar não processados referentes a empenhos de 2021, c)  ajustar o objeto dos contratos firmados em 2020 com recursos de transferências voluntárias para permitir alteração na localidade de execução do objeto inicialmente pactuado ou a liquidação de despesa em favor de credor diferente do indicado na nota de empenho e d)  doar bens, valores ou benefícios a entidades privadas e públicas antes das eleições. 
Foram colacionados a Nota Técnica 15/2022 da Consultoria de Orçamento e Fiscalização Financeira assim como matéria jornalística que subsidiam as impropriedades apontadas na representação. Face as diversas antinomias apontadas entre o PLN 17/2022 e a legislação específica, em especial, a)  o Código Eleitoral, arts. 73, § 10 e inc. VI, alínea 'a', b)  a Lei de Responsabilidade Fiscal e a c)  CF, art. 16, entende-se elevado o risco de ocorrência de discrepâncias na regular aplicação dos recursos públicos por meio de transferências voluntárias em período eleitoral. 
Vê-se, pois, que estão presentes os pressupostos de constituição previstos nos arts. 237 e 235 do Regimento Interno do Tribunal, c/c o art. 103, II, da Resolução-TCU 259/2014, e Resolução-TCU 305/2018, art. 48, incisos I e VIII. 
3. EXAME TÉCNICO
3.1. Síntese dos fatos noticiados e analisados pelo TCU
Os documentos que integram a Representação informam que o projeto de lei supracitado, encaminhado para sanção presidencial e convertido, com vetos, na Lei 14.435, de 4 de agosto de 2022, permitiria a gestores públicos adotar medidas administrativas capazes de configurar favorecimento ilegal e inconstitucional a candidatos ao pleito eleitoral deste ano, em descumprimento à legislação aplicável ao período das eleições, notadamente a Lei 9.505/1997, podendo vir a possibilitar atos de gestão que afetem a igualdade de oportunidade entre os candidatos. 
Ademais, introduziria assunto materialmente incompatível com as atribuições constitucionais da Lei de Diretrizes Orçamentárias, assim como em desacordo com o princípio constitucional da anualidade orçamentária, ao promover alterações legislativas relativas a exercício financeiro e temas diversos àquele que se refere. 
Por essas razões o representante do MP/TCU, com fulcro no artigo 81, inciso I, da Lei 8.443/1992, e no artigo 237, inciso VII, do Regimento Interno do TCU, requer que o Tribunal conheça desta representação para, no cumprimento de suas competências constitucionais de controle externo de natureza contábil, financeira, orçamentária, operacional e patrimonial da Administração Pública Federal, proceda à:
i) adoção das medidas de sua competência necessárias, no sentido de avaliar a conformidade, legalidade e moralidade de ações governamentais que vierem a ser adotadas com base em alteração legislativa decorrentes do PLN 17/2022, mediante atos de gestão que tencionem: 
a) executar restos a pagar não processados em fonte diversa da original (art. 64-A) ; 
b) executar restos a pagar não processados referentes a empenhos de 2021 (art. 72-B) ; 
c) ajustar o objeto dos contratos firmados em 2020 com recursos de transferências voluntárias para permitir alteração na localidade de execução do objeto inicialmente pactuado ou a liquidação de despesa em favor de credor diferente do indicado na nota de empenho (art. 85-A) ; 
d) doar bens, valores ou benefícios a entidades privadas e públicas em período eleitoral (art. 81-A) .
ii - dar ciência desta representação à Procuradoria-Geral Eleitoral.
3.2. Impropriedades na execução de restos a pagar não processados (arts. 64-A e 72B) 
3.2.1. Questão levantada pelo MP/TCU
O MP/TCU aponta que, com relação à execução de restos a pagar não processados referentes a empenhos de 2021, a redação aprovada (art. 72-B da Lei 14.194/2021) resultou em tratar, na LDO 2022, acerca da execução de restos a pagar não processados, inclusive referentes a empenhos de 2021. Entretanto, afirma que tal matéria é regulada pela LDO 2021 - Lei nº 14.116, de 31 de dezembro de 2020 - e seria objeto estranho à LDO 2022, em respeito ao princípio constitucional da anualidade orçamentária.
Ademais, informa que a possibilidade de execução de restos a pagar não processados em fonte diversa da original, prevista na alteração promovida pelo referido PLN no art. 64-A da LDO 2022, não se mostra adequada, pois o correto seria o Executivo ter promovido os ajustes antes do encerramento dos exercícios, como usualmente autorizam as LDOs federais.
3.2.2. Análise
Os artigos 64-A e 72-B foram vetados quando da sanção da Lei 14.435/22, razão pela qual entende-se pela perda de objeto da representação em relação às mudanças legislativas propostas nos arts. 64-A, afeto à execução de restos a pagar não processados em fonte diversa da original e art. 72-B, sobre a execução de restos a pagar não processados referentes a empenhos de 2021. 
Entende-se pela perda dos objetos da representação quanto às impropriedades apontadas em relação aos artigos 65-A e 72-B, uma vez terem sido vetados quando da sanção da Lei 14.435/22. 
3.3. Doar bens, valores ou benefícios a entidades privadas e públicas (Art. 81-A) 
3.3.1. Questão levantada pelo MP/TCU
O MP/TCU alega que a alteração introduzida pela Lei 14.435/22 no art. 81-A da LDO, o qual refere-se à possibilidade de doação de bens, valores ou benefícios a entidades privadas e públicas, desde que com encargo, em todo o período eleitoral, seria inconstitucional, uma vez que colidiria com o § 10 do art. 73 da Lei 9.504/1997, que já estabelece as normas do processo eleitoral.
Argumenta que a referida regra não pode ser modificada da forma pretendida pelo então PLN, pois consistiria em ofensa ao princípio da anterioridade da lei eleitoral, conforme disposto no art. 16 da Constituição Federal. Acrescenta, ainda, que não compete ao TCU aferir a constitucionalidade em tese da norma contida no PLN. Todavia, informa que os atos concretos que gestores públicos do governo federal venham a realizar com base nas flexibilizações objeto desta representação são sujeitos ao controle externo, no sentido de se avaliar a sua motivação e adequação às normas orçamentárias, de execução financeira e de licitação pública. 
Desse modo, caso esses atos se revelem como favorecimento eleitoral indevido, incorreriam em desvio de finalidade e em ofensa ao princípio da moralidade, passíveis de impugnação por parte do TCU e de aplicação das sanções cabíveis aos responsáveis, além de configurarem possível crime eleitoral.
Registra que o TCU está atento à regularidade da concessão de benefícios que podem ter potencial de influir no pleito eleitoral, como disposto na a)  proposta da unidade técnica no TC Processo 012.258/2022-3, ainda sob escrutínio do relator, e b)  em manifestação do Ministro-Presidente do TCU ao Plenário, na qual são anunciadas providências relativas à EC 123/2022, no sentido de determinar à Segecex a realização de "acompanhamento para avaliar a correta e regular execução dessas medidas, com o intuito de garantir tanto que os beneficiários pretendidos sejam alcançados, como também que sejam prevenidos erros, abusos e fraudes no uso do respectivo recurso público".
3.3.2. Análise
Primeiramente, deve-se registrar que, distintamente dos arts. 64-A e 72-B, a alteração do art. 81-A na LDO 2022, por meio da Lei 14.435/2022, não foi objeto de veto quando da sanção do PLN 17/2022. Vale destacar que a redação original do art. 81-A, introduzido originalmente na LDO por meio da Lei 14.352, de 25/5/2022, foi abrandada pela nova lei, ao instituir que a doação de bens, valores ou benefícios por parte da Administração Pública a entidades privadas e públicas, durante todo o ano e desde que com encargo para o donatário, não se configura descumprimento do §10, do art. 73, da Lei 9.504/1997, a saber:
Lei 9.504/1997
Art. 73. São proibidas aos agentes públicos, servidores ou não, as seguintes condutas tendentes a afetar a igualdade de oportunidades entre candidatos nos pleitos eleitorais:
§ 10. No ano em que se realizar eleição, fica proibida a distribuição gratuita de bens, valores ou benefícios por parte da Administração Pública, exceto nos casos de calamidade pública, de estado de emergência ou de programas sociais autorizados em lei e já em execução orçamentária no exercício anterior, casos em que o Ministério Público poderá promover o acompanhamento de sua execução financeira e administrativa.
Incluído na LDO pela Lei nº 14.352, de 25 de maio de 2022
Art. 81-A A doação de bens, valores ou benefícios por parte da Administração Pública a entidades privadas, desde que com encargo para o donatário, anterior a três meses que antecedem o pleito eleitoral, não se configura em descumprimento do § 10 do art. 73 da Lei nº 9.504, de 30 de setembro de 1997.
Redação dada pela Lei nº 14.435, de 4 de agosto de 2022
Art. 81-A A doação de bens, valores ou benefícios por parte da Administração Pública a entidades privadas e públicas, durante todo o ano, e desde que com encargo para o donatário, não se configura em descumprimento do § 10, do art. 73, da Lei nº 9.504, de 30 de setembro de 1997.
Em consulta ao SIOP, verifica-se que, entre 01/07 e 8/9/2022, foram transferidos R$ 1.796.505.663,42 relativos a 2666 transferências voluntárias. Por sua vez, apenas em transferências especiais - modalidade de transferência voluntária caracterizada pelo envio de recursos financeiros sem finalidade definida e diretamente ao donatário - foram realizadas 3877 transferências totalizando R$ 1.617.746.806,50 em recursos no mesmo período, ou seja, mesmo dentro dos três meses que antecedem o pleito. 
Verifica-se aparente conflito normativo apontado na representação do MP/TCU, entre o art. 81-A da LDO e o art. 73, §10, da Lei 9.504/1997 c/c art. 16 da CF, possui reflexos nas competências legais e constitucionais desta Corte para a aferição da legalidade da aplicação dos recursos federais, assim como no entendimento da conduta adequada a ser adotada pelo gestor público face ao regramento existente sobre a doação de bens, valores ou benefícios públicos em período eleitoral.
De fato, para o regular exercício de tais competências por esta Corte, entende-se adequado sanar a aparente antinomia entre o art. 81-A da LDO e o Art. 73, §10 da Lei 9504/1997, exercício que deve ser orientado pelo princípio da especialização na matéria, conforme jurisprudência assentada no Acórdão 445/2009-TCU-Plenário (rel. min Walton Alencar Rodrigues) , que balizou os Acórdãos 1.631/2006 e 1.955/2008-TCU-Plenário das relatorias dos Ministros Augusto Sherman e Benjamin Zymler, respectivamente. 
Também merece atenção a avaliação dos conceitos de existência, validade e eficácia da norma jurídica (escada ponteana) à luz das condicionantes e requisitos constitucionais e fixados por normas gerais, em linha com jurisprudência assentada no Acórdão 1907/2019-TCU-Plenário (rel. Min. Raimundo Carreiro) que apreciou resposta à consulta.
A constitucionalidade do art. 81-A da LDO 2022, na redação dada pelo art. 1º da Lei 14.435, de 4/8/2022, é questionada em sede da Ação Direta de Inconstitucionalidade (ADI) 7220, ajuizada em 5/8/2022 com pedido de liminar. Na ação, o autor aponta violação dos arts. 1º, caput, II e V; 3º, I; 14, §§ 9º e 10; 16; 65; 66; e 166 da Constituição Federal. O relator, Ministro Nunes Marques, por Despacho de 29/8/2022, determinou providências para manifestação das autoridades envolvidas, com vistas ao julgamento definitivo, acionou o rito do art. 12 da Lei 9.868/1999 e submeteu os autos à manifestação da Advocacia-Geral da União e ao parecer da Procuradoria-Geral da República.
Por fim, imperioso avaliar as balizas para o controle de constitucionalidade passível de ser exercido por esta Corte de Contas nos casos concretos, com fulcro na Súmula STF 347 e na jurisprudência daquela Corte.
3.3.2.1. Princípio da especialização
No tocante ao princípio da especialização da matéria, trata-se de princípio jurídico fundamental segundo o qual o conflito aparente entre duas normas de mesma hierarquia resolve-se pelo critério da especialidade, ou seja, prevalece a norma de natureza específica sobre a de caráter geral. 
O referido princípio orienta a jurisprudência desta Corte, com destaque para o Acórdão 445/2009-TCU-Plenário (rel. Min. Walton Alencar Rodrigues) , cujo teor da resposta à consulta tem caráter normativo e constitui prejulgamento da tese, configurando precedente com entendimento a ser aplicado em todos os demais casos submetidos a esta Corte de Contas, dada a sua densa abstração normativa, conforme dispõe o art. 1º, inciso XVII e § 2º, da Lei 8.443/1992. Eis os termos da decisão mencionada:
9.2. responder ao consulente que:
...
9.2.2. a aparente antinomia entre o que dispõe o art. 26 da Lei nº 10.522/2002 e o art. 25 da LRF é solucionada a partir da aplicação do princípio da especialização, consoante julgados do STF - Ação Cautelar 346/2004 e Recurso Extraordinário 419629; (grifamos) 
A aplicação do precedente também fundamentou o Relatório condutor do Acórdão 2591/2021-TCU-Plenário (rel. Ministro Benjamin Zymler) , com destaque para a seguinte passagem: 
257. Essa assertiva funda-se na jurisprudência assentada no Acórdão 445/2009-TCU-Plenário (rel. min Walton Alencar Rodrigues) , segundo a qual a aparente antinomia entre o art. 26 da Lei 10.522/2002 e o art. 25 da LRF resolve-se com o princípio da especialização na matéria, já que não cabe à lei ordinária estabelecer condicionante de entrega de recursos a título de transferência voluntária, por se tratar de matéria reservada à lei complementar, decisão esta referenciada nos Acórdãos 1.631/2006 e 1.955/2008-TCU-Plenário, das relatorias dos ministros Augusto Sherman e Benjamin Zymler, respectivamente. 
Sob ótica da especialidade da matéria, convém discernir sobre os aspectos administrativos dos institutos jurídicos apresentados nas referidas normas, quais sejam, a distribuição gratuita de bens, valores e benefícios em face da doação com encargo, assim como suas respectivas acepções no direito administrativo.
3.2.2.2. Acepção administrativa da doação com encargo
De início, é pertinente discernir a respeito dos institutos referentes à doação com encargo, a que faz referência o art. 81-PLN objeto da PLN, e à distribuição gratuita de bens, valores e benefícios, prevista no art. 73, §10, do Código Eleitoral.
De acordo com entendimento exposto no Parecer-Plenário 02/2016/CNU-Decor/CGU/AGU, de 28/6/2016, a distribuição gratuita de bens, valores e benefícios prevista no art. 73, §10, do Código Eleitoral, dirige-se à distribuição gratuita e discricionária diretamente a particulares, incluídas as doações com encargo e cessões, não alcançando: a)  atos vinculados em razão de direito subjetivo do beneficiário, tais como os derivados de políticas públicas; b)  transferências entre órgãos públicos do mesmo ente federativo (repasses financeiros) ou entre entes da Federação distintos (transferência intergovernamental) , tais como as transferências voluntárias, estas tratadas em dispositivo específico da Lei 9.504/1997 (art. 73, inciso VI, alínea 'a') .
Coopera com esse entendimento o conjunto de normas que alteraram o Código Eleitoral para coibir  condutas dos agentes públicos tendentes a afetar a igualdade de oportunidades entre candidatos nos pleitos eleitorais. A Lei 9.840, de 28/9/1999, também denominada como "Lei Contra a Compra de Votos" decorreu de iniciativa popular, com vistas a combater a compra de votos e o uso eleitoral da administração pública em período eleitoral. A referida lei altera os arts. 41-A e 73, § 5º, do Código Eleitoral ao impor as penalidades de multa e cassação de registro, respectivamente, nos casos de descumprimento do disposto nos incisos I, II, III, IV e VI do caput, a seguir reproduzidos:
Art. 73. São proibidas aos agentes públicos, servidores ou não, as seguintes condutas tendentes a afetar a igualdade de oportunidades entre candidatos nos pleitos eleitorais:
I - ceder ou usar, em benefício de candidato, partido político ou coligação, bens móveis ou imóveis pertencentes à administração direta ou indireta da União, dos Estados, do Distrito Federal, dos Territórios e dos Municípios, ressalvada a realização de convenção partidária;
II - usar materiais ou serviços, custeados pelos Governos ou Casas Legislativas, que excedam as prerrogativas consignadas nos regimentos e normas dos órgãos que integram;
III - ceder servidor público ou empregado da administração direta ou indireta federal, estadual ou municipal do Poder Executivo, ou usar de seus serviços, para comitês de campanha eleitoral de candidato, partido político ou coligação, durante o horário de expediente normal, salvo se o servidor ou empregado estiver licenciado;
IV - fazer ou permitir uso promocional em favor de candidato, partido político ou coligação, de distribuição gratuita de bens e serviços de caráter social custeados ou subvencionados pelo Poder Público;
VI - nos três meses que antecedem o pleito:
a) realizar transferência voluntária de recursos da União aos Estados e Municípios, e dos Estados aos Municípios, sob pena de nulidade de pleno direito, ressalvados os recursos destinados a cumprir obrigação formal preexistente para execução de obra ou serviço em andamento e com cronograma prefixado, e os destinados a atender situações de emergência e de calamidade pública;
b) com exceção da propaganda de produtos e serviços que tenham concorrência no mercado, autorizar publicidade institucional dos atos, programas, obras, serviços e campanhas dos órgãos públicos federais, estaduais ou municipais, ou das respectivas entidades da administração indireta, salvo em caso de grave e urgente necessidade pública, assim reconhecida pela Justiça Eleitoral;
c) fazer pronunciamento em cadeia de rádio e televisão, fora do horário eleitoral gratuito, salvo quando, a critério da Justiça Eleitoral, tratar-se de matéria urgente, relevante e característica das funções de governo;
§ 5 º Nos casos de descumprimento do disposto nos incisos I, II, III, IV e VI do caput, sem prejuízo do disposto no parágrafo anterior, o candidato beneficiado, agente público ou não, ficará sujeito à cassação do registro ou do diploma. (grifamos) 
Por sua vez, o parágrafo § 10 do art. 73 foi introduzido pela Lei 11.300/2006, que dispõe sobre a propaganda, o financiamento e a prestação de contas das despesas com campanhas eleitorais, também como meio de impedir o uso da máquina pública para desequilibrar o pleito eleitoral. Eis a redação do dispositivo:
Art. 73.
 (...) 
§ 10. No ano em que se realizar eleição, fica proibida a distribuição gratuita de bens, valores ou benefícios por parte da Administração Pública, exceto nos casos de calamidade pública, de estado de emergência ou de programas sociais autorizados em lei e já em execução orçamentária no exercício anterior, casos em que o Ministério Público poderá promover o acompanhamento de sua execução financeira e administrativa. (grifamos) 
À luz da norma mencionada, eventual distribuição gratuita de bens, valores e benefícios pela administração pública em período eleitoral ocorre, natural e excepcionalmente, apenas em sede de lei que a autorize, de modo a preservar a igualdade do pleito evitar o uso da máquina pública para desequilibrar o pleito eleitoral. Rememore-se que a administração pública só pode distribuir gratuitamente bens, valores ou benefícios em ano eleitoral caso ocorra alguma das exceções legais especificadas, quais sejam: a)  calamidade pública, b)  estado de emergência, ou c)  existência de programas sociais autorizados em lei e já em execução orçamentária no exercício anterior. 
Nessa linha, a EC 123/2022 reconhece, ao incluir o art. 120 no ADCT, o estado de emergência decorrente da elevação extraordinária e imprevisível dos preços do petróleo, combustíveis e seus derivados e dos impactos sociais dela decorrentes, nos seguintes termos: 
Art. 120. Fica reconhecido, no ano de 2022, o estado de emergência decorrente da elevação extraordinária e imprevisível dos preços do petróleo, combustíveis e seus derivados e dos impactos sociais dela decorrentes.   (Incluído pela Emenda Constitucional nº 123, de 2022) 
Parágrafo único. Para enfretamento ou mitigação dos impactos decorrentes do estado de emergência reconhecido, as medidas implementadas, até os limites de despesas previstos em uma única e exclusiva norma constitucional observarão o seguinte: (...) - grifamos
Desse modo, a título exemplificativo, restaram autorizadas no presente exercício, por meio do art. 5º, a execução de recursos federais que instituem, excepcionalmente, a distribuição de bens, valores e benefícios, medidas de natureza assistencial em período eleitoral e a menos de três meses do pleito, como as únicas e exclusivas medidas a que se refere o parágrafo único do art.120, excluída a possibilidade de adoção de quaisquer outras. Eis o que prevê a EC em comento:
Art. 5º Observado o disposto no art. 120 do Ato das Disposições Constitucionais Transitórias, a União, como únicas e exclusivas medidas a que se refere o parágrafo único do referido dispositivo, excluída a possibilidade de adoção de quaisquer outras:
I - assegurará a extensão do Programa Auxílio Brasil, de que trata a Lei nº 14.284, de 29 de dezembro de 2021, às famílias elegíveis na data de promulgação desta Emenda Constitucional, e concederá às famílias beneficiárias desse programa acréscimo mensal extraordinário, durante 5 (cinco) meses, de R$ 200,00 (duzentos reais) , no período de 1º de agosto a 31 de dezembro de 2022, até o limite de R$ 26.000.000.000,00 (vinte e seis bilhões de reais) , incluídos os valores essencialmente necessários para a implementação do benefício, vedado o uso para qualquer tipo de publicidade institucional;
II - assegurará às famílias beneficiadas pelo auxílio Gás dos Brasileiros, de que trata a Lei nº 14.237, de 19 de novembro de 2021, a cada bimestre, entre 1º de julho e 31 de dezembro de 2022, valor monetário correspondente a 1 (uma) parcela extraordinária adicional de 50% (cinquenta por cento) da média do preço nacional de referência do botijão de 13 kg (treze quilogramas) de gás liquefeito de petróleo (GLP) , estabelecido pelo Sistema de Levantamento de Preços (SLP) da Agência Nacional do Petróleo, Gás Natural e Biocombustíveis (ANP) , nos 6 (seis) meses anteriores, até o limite de R$ 1.050.000.000,00 (um bilhão e cinquenta milhões de reais) , incluídos os valores essencialmente necessários para a implementação do benefício, vedado o uso para qualquer tipo de publicidade institucional;
III - concederá, entre 1º de julho e 31 de dezembro de 2022, aos Transportadores Autônomos de Cargas devidamente cadastrados no Registro Nacional de Transportadores Rodoviários de Cargas (RNTRC) até a data de 31 de maio de 2022, auxílio de R$ 1.000,00 (mil reais) mensais, até o limite de R$ 5.400.000.000,00 (cinco bilhões e quatrocentos milhões de reais) ;
IV - aportará à União, aos Estados, ao Distrito Federal e aos Municípios que dispõem de serviços regulares em operação de transporte público coletivo urbano, semiurbano ou metropolitano assistência financeira em caráter emergencial no valor de R$ 2.500.000.000,00 (dois bilhões e quinhentos milhões de reais) , a serem utilizados para auxílio no custeio ao direito previsto no § 2º do art. 230 da Constituição Federal, regulamentado no art. 39 da Lei nº 10.741, de 1º de outubro de 2003 (Estatuto do Idoso) , até 31 de dezembro de 2022;
V - entregará na forma de auxílio financeiro o valor de até R$ 3.800.000.000,00 (três bilhões e oitocentos milhões de reais) , em 5 (cinco) parcelas mensais no valor de até R$ 760.000.000,00 (setecentos e sessenta milhões de reais) cada uma, de agosto a dezembro de 2022, exclusivamente para os Estados e o Distrito Federal que outorgarem créditos tributários do Imposto sobre Operações relativas à Circulação de Mercadorias e sobre Prestações de Serviços de Transporte Interestadual e Intermunicipal e de Comunicação (ICMS) aos produtores ou distribuidores de etanol hidratado em seu território, em montante equivalente ao valor recebido;
VI - concederá, entre 1º de julho e 31 de dezembro de 2022, aos motoristas de táxi devidamente registrados até 31 de maio de 2022, auxílio até o limite de R$ 2.000.000.000,00 (dois bilhões de reais) ;
VII - assegurará ao Programa Alimenta Brasil, de que trata a Lei nº 14.284, de 29 de dezembro de 2021, a suplementação orçamentária de R$ 500.000.000,00 (quinhentos milhões de reais) .
Verifica-se, desse modo, que a distribuição gratuita de bens, valores e benefícios, dentre outras medidas de natureza assistencial, também são vedadas pelo caput do próprio art. 5º da EC 123/2022, já transcrito. Ainda sobre os programas elencados, a Lei 9504/1997 elenca um conjunto de proibições aos agentes públicos, servidores ou não, no sentido de fazer ou permitir uso promocional da distribuição gratuita de bens e serviços de caráter social custeados ou subvencionados pelo Poder Público, em favor de candidato, partido político ou coligação (art. 73, inc. IV) . 
Frise-se, conforme jurisprudência do TSE, que, além das doações de cestas básicas, material de construção dentre outras medidas, as cessões de uso também se enquadram na acepção de distribuição gratuita sendo, em regra, vedadas em todo o período eleitoral, salvo na existência de autorização legislativa em contrário, a exemplo da previsão contida na EC 123/2022.
Segundo José dos Santos Carvalho Filho, em Manual de Direito Administrativo, a cessão de uso, é aquela na qual o poder público consente o uso gratuito de bem público da mesma pessoa ou de pessoa diversa, incumbida de desenvolver atividade que, de algum modo, traduza interesse para a coletividade. Fixados os contornos da cessão de uso, nota-se que tal modalidade de uso privativo de bem público não pode ser, em regra, viabilizada quando estiver em curso o ano eleitoral, considerando tratar-se de transferência gratuita da posse do bem público, incluída, portanto, na acepção de "distribuição gratuita de bens, valores ou benefícios por parte da Administração Pública".
Conclui-se, portanto, que a distribuição gratuita de bens, valores e benefícios a que faz referência o art. 73, §10, do Código Eleitoral distingue-se das doações com encargos, mas a elas equiparam-se para fins de vedação, uma vez que são medidas de natureza assistencial, naturalmente dependentes de autorização legislativa e dotação adequada, restando vedadas durante todo o período eleitoral, exceto em casos justificados e legalmente reconhecidos, quais sejam, de a)  calamidade pública, b)  estado de emergência ou c)  existência de programas sociais autorizados em lei e já em execução orçamentária no exercício anterior.
3.2.2.3. A doação com encargo
De início, registre-se que inexiste na Lei 9504/1997 referências ao instituto da doação pela administração pública, com ou sem encargo, que permita pronta definição e entendimento. A doação a que o referido código faz referência e regula em pormenores é a doação eleitoral, eventualmente feitas a partidos políticos, candidatos e coligações.
Assim, sob ótica da especialidade da matéria, vale destacar que o instituto da doação é um tipo de negócio jurídico previsto no Código Civil (CC) , arts. 538 a 564, e é definido como o "contrato em que uma pessoa, por liberalidade, transfere do seu patrimônio bens ou vantagens para o de outra" e "far-se-á por escritura pública ou instrumento particular". 
Entre esses dispositivos, prevê-se a hipótese de doação condicional, onerosa ou com encargo, na qual se exige realização de condição ou encargo para completar a transferência do patrimônio para o donatário, conforme disposto no CC, arts. 553 c/c 127, 128 e 474. O encargo, por sua vez, consiste nas condições a serem observadas pelo beneficiário da liberalidade, sob pena de reversão ou nulidade do negócio jurídico, nos seguintes termos: 
Art. 553. O donatário é obrigado a cumprir os encargos da doação, caso forem a benefício do doador, de terceiro, ou do interesse geral.
Parágrafo único. Se desta última espécie for o encargo, o Ministério Público poderá exigir sua execução, depois da morte do doador, se este não tiver feito.
Art. 555. A doação pode ser revogada por ingratidão do donatário, ou por inexecução do encargo.
Contudo, o art. 136 define que o encargo não suspende a aquisição nem o exercício do direito, salvo quando expressamente imposto no negócio jurídico, pelo disponente, como condição suspensiva. Ademais, o art. 137 define que se considera não escrito o encargo ilícito ou impossível, salvo se constituir o motivo determinante da liberalidade, caso em que se invalida o negócio jurídico.
O referido instituto, contudo, deve ser interpretado também face a institutos similares do regime jurídico de direito público, que derrogam parcialmente a relação jurídica de direito privado. Nesse sentido, vale registrar que, enquanto no Código Civil apenas o sujeito, o objeto e a forma são considerados elementos do ato jurídico (ou negócio jurídico, na terminologia do Código Civil) , no direito administrativo figuram como elementos do ato administrativo: o sujeito, o objeto, a forma, o motivo e a finalidade.
Ressalte-se que, em face dos diferentes entendimentos a respeito do instituto adotados pelas assessorias jurídicas dos órgãos federais, a Câmara Nacional de Uniformização de Entendimentos Consultivos da Advocacia-Geral da União uniformizou entendimento, na Orientação Normativa CNU/CGU/AGU 002/2016, no sentido de que a doação de bens, em ano eleitoral, a outro ente da federação deve ser equiparada à transferência voluntária de recursos ou a cessão de uso, ou seja, aquelas cuja escolha é eletiva ou discricionária, para fins do disposto no art. 73, § 10, da Lei 9504/1997. 
Ademais, verificou-se que a definição de "encargo" por ser ampla, poderia ser utilizada para cessão de uso indevida de tratores, cestas básicas e outros bens em período eleitoral. A título exemplificativo, o governo pode doar um trator e exigir que ele seja usado em manutenção de estradas, por exemplo, o que já se trataria de um "encargo". 
Contudo, caso a doação com encargo assuma a forma de transferência voluntária por meio de convênios, repasses e instrumentos congêneres, as quais já institucionalizados e dotados de controles, devidamente institucionalizados, afetos a aferição da legalidade, foram ofertadas maior liberalidade, podendo ser realizadas a até três meses do pleito, conforme disposto no art. 73, VI, alínea a do Estatuto Eleitoral:
Art. 73. São proibidas aos agentes públicos, servidores ou não, as seguintes condutas tendentes a afetar a igualdade de oportunidades entre candidatos nos pleitos eleitorais:
 (...) 
VI - nos três meses que antecedem o pleito:
a) realizar transferência voluntária de recursos da União aos Estados e Municípios, e dos Estados aos Municípios, sob pena de nulidade de pleno direito, ressalvados os recursos destinados a cumprir obrigação formal preexistente para execução de obra ou serviço em andamento e com cronograma prefixado, e os destinados a atender situações de emergência e de calamidade pública;
Cabe observar que, conforme disposto na Cartilha AGU Eleições 2022, o então Presidente do TSE, Ministro Sepúlveda Pertence, na Consulta 1.062, em Decisão Monocrática de 07/07/2004, referendada pelos Ministros do TSE por meio da Resolução 21.878/2004, firmou entendimento que "a vedação não compreende a celebração de novos convênios, mas apenas a transferência efetiva de recursos".
3.3.2.4. Transferência voluntária
O conceito de transferência voluntária, conforme definido no art. 25 da Lei de Responsabilidade Fiscal (LRF) , consiste na entrega de recursos correntes ou de capital a outro ente da Federação, a título de cooperação, auxílio ou assistência financeira, que não decorra de determinação constitucional, legal ou os destinados ao Sistema Único de Saúde. No caso das transferências intergovernamentais no âmbito do SUS, com a promulgação da EC 29, de 13/9/2000, os referidos repasses ganharam um regime jurídico-constitucional próprio, regulamentado pelos arts. 18 a 22 da Lei Complementar 141/2012.
A amplitude da expressão 'determinação constitucional e legal', para configurar transferência obrigatória, já foi amplamente discutido por esta Corte de Contas, merecendo citação o Voto do relator do Acórdão 1631/2006-TCU-Plenário (Min. Augusto Sherman) e o Relatório que fundamenta o Voto condutor do Acórdão 3061/2019-TCU-Plenário (rel. Min. Ana Arraes) . Igualmente merece atenção a discussão sobre natureza jurídica das transferências intergovernamentais realizadas pela União travada no Acórdão 4074/2020-TCU-Plenário (rel. Min. Bruno Dantas) .
Registre-se que se encontra pacificado nessa Corte entendimento no sentido de que a destinação de recursos a entidades privadas sem fins lucrativos também configura uma forma de transferência voluntária e, portanto, sujeita às vedações apresentadas no art. 73 da Lei 9.504/1997, conforme pacificado por meio da a)  Súmula TCU 286, editada após a consolidação do posicionamento em Incidente de Uniformização de Jurisprudência suscitado pelo MP/TCU e b)  do documento "Convênios e Outros Repasses", a saber:
Entende-se por transferências voluntárias os recursos financeiros repassados pela União a estados, Distrito Federal, municípios e entidades privadas sem fins lucrativos, em decorrência da celebração de convênios, contratos de repasse, termos de parceria, termos de colaboração e termos de fomento, para a realização de obras e/ou serviços de interesse comum e que não se origine de determinação constitucional ou legal, ou destine-se ao Sistema Único de Saúde (SUS) . (Convênios e Contratos de Repasse) 
A pessoa jurídica de direito privado destinatária de transferências voluntárias de recursos federais feitas com vistas à consecução de uma finalidade pública responde solidariamente com seus administradores pelos danos causados ao erário na aplicação desses recursos. (Súmula TCU 286) 
O entendimento acima exposto que recepciona, em regra, o instituto da doação com encargo como transferência voluntária, na qual restam institucionalizados controles administrativos para aferir sua correta aplicação em prol do interesse público, também é suportado:
a) em sede de Consulta a esta Corte de Contas por meio do TC Processo 032.080/2021-2, rel. Min. Vital do Rego, ainda não julgado, no qual se avaliam aspectos legais quanto a regular operação das transferências especiais, entendidas como transferência voluntária "sui generis", criadas por meio da Emenda Constitucional 105/2019;
b)  no documento "Transferências Voluntárias da União - 7º edição", publicado pelo TCU no corrente exercício, que discorre sobre todas as demais modalidades de transferências voluntárias, tais como, os convênios, repasses e os demais instrumentos congêneres, incluindo a transferência especial; e 
c)  no Estudo Técnico 2/ 2022 Consultoria de Orçamento e Fiscalização Financeira - Transferências Voluntárias (art. 25 da LRF) da União aos demais entes durante o período eleitoral, inclusive sob a modalidade de Transferência Especial (art. 166-A da CF) .
Conforme exposto anteriormente, em face dos diferentes entendimentos adotados pelas assessorias jurídicas dos órgãos federais, a Câmara Nacional de Uniformização de Entendimentos Consultivos da Advocacia-Geral da União ratificou entendimento na Orientação Normativa CNU/CGU/AGU 002/2016, no sentido de que a doação de bens, em ano eleitoral, a outro ente da federação deve ser equiparada à transferência voluntária de recursos, ou seja, aquelas cuja escolha é eletiva ou discricionária, para fins do disposto no art. 73, § 10, da Lei 9504/1997. 
Sobressai o registro de que a definição de "encargo", por ser ampla, prescinde, em regra, de controles adequados capazes de evitar o uso indevido do patrimônio público e demais recursos da Administração Pública, incorrendo na vedação disposta no artigo art. 73, § 10, da Lei 9504/1997. O documento esclarece, ainda, que a vedação prevista no art. 73, §10, da Lei 9.504/1997, dirige-se à distribuição gratuita e discricionária diretamente a particulares, incluídas as doações com encargo e cessões, a saber:
A vedação prevista no art. 73, §10, da Lei nº 9.504, de 30 de setembro de 1997, dirige-se à distribuição gratuita e discricionária diretamente a particulares, incluídas as doações com encargo e cessões, não alcançando os atos vinculados em razão de direito subjetivo do beneficiário e as transferências realizadas entre órgãos públicos do mesmo ente federativo ou as que envolvam entes federativos distintos, observando-se neste último caso o disposto no inciso VI, alínea "a", do mesmo artigo, que veda transferências nos três meses anteriores ao pleito eleitoral. Em qualquer caso, recomenda-se a não realização de solenidades, cerimônias, atos, eventos ou reuniões públicas de divulgação, ou qualquer outra forma de exaltação do ato administrativo de transferência capaz de afetar a igualdade de oportunidades entre candidatos nos pleitos eleitorais." (grifamos) 
Oportuno destacar que: i) a Orientação Normativa CNU/CGU/AGU 002/2016 opera efeitos de orientação do Departamento de Coordenação e Orientação de Órgãos Jurídicos (Decor/CGU) , devendo ser observadas pelas unidades consultivas do Poder Executivo em casos análogos; ii)  o referido posicionamento é ratificado no documento Condutas Vedadas aos Agentes Públicos Federais em Eleições - 2022, transcrito a seguir:
OBSERVAÇÃO - Atos vinculados e transferências no mesmo âmbito federativo: No Parecer-Plenário 02/2016/CNU-Decor/CGU/AGU (28/6/2016) , aprovado pelo Advogado-Geral da União, concluiu-se que a vedação prevista no art. 73, §10, da Lei nº 9.504, de 30/09/1997, dirige-se à distribuição gratuita e discricionária diretamente a particulares, incluídas as doações com encargo e cessões, não alcançando atos vinculados em razão de direito subjetivo do beneficiário, ou transferências entre órgãos públicos do mesmo ente federativo ou entre entes federativos distintos, observando-se neste último caso o disposto no inciso VI, alínea "a", do mesmo artigo, que as veda nos três meses anteriores ao pleito eleitoral, e, em qualquer caso, a não realização de solenidades, cerimônias, atos, eventos ou reuniões públicas de divulgação, ou qualquer outra forma de exaltação do ato administrativo de transferência, capaz de afetar a igualdade de oportunidades entre candidatos nos pleitos eleitorais.
Assim sendo, para fins da vedação prevista no art. 73, § 10, da Lei 9.504/1997, a doação, com ou sem encargo, à exceção da transferência voluntária, equipara-se à distribuição gratuita de bens, valores e benefícios, ainda que caracterizando institutos jurídicos de natureza distinta, uma vez que: i)  gratuidade se relaciona a adoção de medidas de natureza assistencial, devidamente excepcionalizadas pelo legislador em período eleitoral (calamidade pública, estado de emergência ou existência de programas sociais autorizados em lei e já em execução orçamentária no exercício anterior) ; e ii)  a título de zelo e da regular prestação de contas dos recursos do cidadão, os encargos devem restar devidamente caracterizados e institucionalizados.
Tabela I - Caracterização dos institutos de distribuição gratuita de bens, valores e benefícios e de doação com encargo
	Instituto
	Elementos
	Instituto
	Vedação

	Distribuição gratuita de bens valores e benefícios
	Gratuidade, natureza assistencial, ou, ainda, fragilidades para a caracterização e aferição do encargo
	Políticas públicas, autorizadas em lei, e cessão de uso, onerosa ou não
	Período eleitoral

	Doação com Encargo
	Caráter voluntário, com encargo dotado de interesse público, em benefício do doador
	Transferência voluntária
	Três meses que antecedem o pleito

Fonte: Código Civil, Orientação Normativa CNU/CGU/AGU 002/2016, Lei 9504/97, Cartilha TCU Transferência Voluntárias e Cartilha AGU Condutas Vedadas aos Agentes Públicos em Eleições 2022.
Em face do disposto na tabela precedente, e conforme a legislação especializada, nota-se que o instituto da doação com encargo equipara-se, em uma acepção administrativa, à transferência voluntária, restando vedada durante os três que antecedem o pleito, por força do disposto na Lei 9504/1997 (art. 73, inc. VI, alínea "a") . 
Oportuno rememorar, conforme anteriormente exposto, que a cessão de uso, onerosa ou não, é vedada em todo o período eleitoral, face a fragilidades existentes quanto à aferição do encargo em prol do interesse público e a sensibilidade do período eleitoral, conforme disposto na Orientação Normativa CNU/CGU/AGU 002/2016.
3.3.2.5. Transferência especial
Observa-se que o regramento administrativo e eleitoral afeto a doações de bens, valores ou benefícios pela administração pública, tem sido objeto de especial atenção em razão da EC 105/2019, a qual instituiu a modalidade de transferência especial aos demais entes da Federação, nos seguintes termos: 
Art. 166-A. As emendas individuais impositivas apresentadas ao projeto de lei orçamentária anual poderão alocar recursos a Estados, ao Distrito Federal e a Municípios por meio de:
I - transferência especial; ou
II - transferência com finalidade definida.
Conforme disposto Estudo Técnico nº 2/2022 - Transferências Voluntárias (art. 25 da LRF) da União aos demais entes durante o período eleitoral, inclusive sob a modalidade de Transferência Especial (art. 166-A da CF) , as transferências especiais são repassadas diretamente ao ente federado beneficiado, independentemente de celebração de convênio ou de instrumento congênere, e pertencerão ao ente federado no ato da efetiva transferência financeira (art. 166-A, § 2º, I e II da CF) , o que revela sua natureza similar à de uma doação, termo inicialmente utilizado quando da tramitação da PEC. 
Sabe-se que a definição da natureza jurídica da transferência intergovernamental é mais ampla do que a mera celebração do termo de convênio, acordo e instrumentos congêneres . Cite-se a manifestação da Semag - à qual o Ministério Público de Contas se alinhou - que fundamentou o Voto condutor do Acórdão 3061/2019-TCU-Plenário, que tratou de do conceito das transferências no âmbito dos Programas de educação mantidos pelo Fundo Nacional de Desenvolvimento da Educação (FNDE) , classificadas como transferências voluntárias.
Registre-se, adicionalmente, que tramita nesta Corte de Contas o TC Processo 032.080/2021-2 (rel. Min. Vital do Rêgo) , referente à Representação de parlamentar convertida em consulta, no qual foi analisada a natureza jurídica e a competência para fiscalizar, processar e julgar a aplicação das transferências especiais, conforme registrado no Relatório que fundamentou o Parecer Prévio das Contas do Presidente da República de 2021, apreciado pelo Acórdão 1481/2022-TCU-Plenário (rel. Min. Aroldo Cedraz) ..
 Especificamente para fins de análise quanto à regularidade da transferência de recursos públicos durante o período eleitoral, vale destacar o constante no Acórdão 287/2016-TCU-Plenário, Min. José Múcio, no sentido de que "as transferências decorrentes de emendas parlamentares individuais estão submetidas à vedação do art. 73, VI, a, da Lei 9.504/97 (Lei Eleitoral) , por se caracterizarem essencialmente como transferências voluntárias".
Nesse sentido, entende-se zeloso trazer aos autos os apontamentos a respeito das transferências especiais, dispostos no Estudo Técnico nº 2/2022 - Transferências Voluntárias (art. 25 da LRF) da União aos demais entes durante o período eleitoral. No caso das transferências especiais, depreende-se do texto que, apesar de serem equiparadas à doação com encargo, os arranjos administrativos-institucionais que possibilitariam a regular prestação de contas e a aferição do cumprimento do encargo restam descaracterizadas por meio de inespecificidades e incongruências normativas, tais como a:
a. indefinição legislativa quanto ao tipo jurídico da denominada "transferência especial", o qual não é definido na EC 105/19, sendo objeto de exercício interpretativo em sede de consulta a esta Corte, assim como no próprio estudo;
b. finalidade indefinida, obscurecendo o motivo e a finalidade do ato administrativo e, por conseguinte, a aferição do interesse público, em afronta ao disposto na LRF, art. 5º, § 4º, no sentido de ser vedado consignar na lei orçamentária crédito com finalidade imprecisa ou com dotação ilimitada; 
c. inexigência de celebração de convênio ou instrumento congênere, fragilizando, por sua vez, a forma do ato administrativo; e
d. discricionaridade oferecida quanto ao fornecimento, ou não, de informações que possibilitem a prestação de contas dos encargos, ao dispor que o ente federativo beneficiário poderá registrar na Plataforma +Brasil, para fins de transparência e controle social das transferências especiais, os dados e informações, referentes à execução dos recursos recebidos, na forma do Decreto 10.035, de 1º de outubro de 2019.
Compreende-se que o ato administrativo difere de outras formas de ato jurídico pela presença desses elementos em conjunto: sujeito, o objeto, a forma, o motivo e a finalidade, caracterizando sua natureza pública. Contudo, restam descaracterizados os elementos dos atos administrativos afetos a dispêndios realizados com fulcro no art. EC 105/19 que viabilizam a prestação de contas por aquele que utilize, arrecade, guarde, gerencie ou administre dinheiros, bens e valores públicos transferidos ou pelos quais a União responda, a que faz referência a CF, art. 70, parágrafo único. 
Diante do exposto, ratifica-se entendimento de que as transferências voluntárias, especiais ou não, se equiparam em natureza à doação com encargo, e que, reste claro, inexiste o instituto jurídico da doação gratuita de bens, valores e benefícios pela administração pública sem a autorização legislativa e a imposição de encargos que caracterizem e permitam verificar o interesse público e a formulação da devida e constitucional prestação de contas, em linha com o disposto na Lei Maior (arts. 37 e 70) : 
Art. 37 A administração Pública Direta e Indireta de qualquer dos poderes da União, dos Estados e Distrito Federal e dos Municípios, obedecerá aos princípios de legalidade, impessoalidade, moralidade, publicidade e eficiência (...) 
Art. 70. (...) 
Parágrafo único. Prestará contas qualquer pessoa física ou jurídica, pública ou privada, que utilize, arrecade, guarde, gerencie ou administre dinheiros, bens e valores públicos ou pelos quais a União responda, ou que, em nome desta, assuma obrigações de natureza pecuniária. (grifamos) 
Conforme aponta o Estudo Técnico 2/2022 da Consultoria de Orçamento e Fiscalização Financeira, a especificação dos gastos é princípio orçamentário previsto nos arts. 5° e 15° da Lei 4.320, de 1964, e em Constituições anteriores, que exige que as despesas constem do orçamento de maneira discriminada como meio de assegurar clareza quanto à sua aplicação dos recursos. Ademais, o § 4º do art. 5º da Lei de Responsabilidade Fiscal (LRF) , veda a consignação de crédito orçamentário com finalidade imprecisa e exige a especificação da despesa.
Nesse contexto de arrefecimento dos controles administrativos que condicionam a regular aplicação dos recursos públicos, entende-se que erige como "encargo" aquilo que é, em verdade, a finalidade do ato administrativo enquanto elemento/requisito e, portanto, de presença necessária nos atos que subsidiem a execução físico-orçamentária das transferências especiais a que faz referência a EC 105/19. 
Verifica-se, desse modo, a transferência especial ser caracterizada por nível significativo de imprecisão quanto à aferição e accountability do instituto do 'encargo', tornando-o ainda mais vago, e a fragilidade imposta aos controles internos e externo e aos elementos dos atos administrativos afetos às transferências especiais. 
Diante do exposto e em obediência ao disposto na Resolução TSE 21.878/2004, a qual firmou entendimento que a vedação compreende exatamente a transferência efetiva de recursos, assim como em linha com o disposto no Acórdão 287/2016-TCU-Plenário, Min. José Múcio, verifica-se que, para fins da vedação disposta no art. 73, § 10, as transferências especiais se equiparam à distribuição gratuita de bens, valores e benefícios, devendo ser, em regra, vedadas quando estiver em curso o ano eleitoral, com vistas à manutenção da isonomia do pleito eleitoral e face às fragilidades identificadas quanto à adequada caracterização do "encargo" e por incorrerem na transferência efetiva dos recursos e na transferência gratuita da posse do bem público, nos termos da EC 105/19.
3.2.2.6. Alteração da eficácia de restrições do Código Eleitoral por meio da LDO
O art. 81-A da LDO 2022 disciplina, no curso do calendário eleitoral, matéria própria da competência privativa da União para legislar sobre direito eleitoral, à luz do que dispõe o art. 22, inciso I, da Constituição Federal. Dado o caráter privativo para normatizar questões atinentes a direito eleitoral, somente por lei complementar a União pode autorizar os estados - e somente aos estados - a legislarem sobre questões específicas referentes a direito eleitoral, notadamente as disposições constantes do Código Eleitoral instituído pela Lei 9.504/1997.
Além desse aspecto próprio da repartição de competências legislativas - alicerce do pacto federativo -, o Código Eleitoral se submete ao princípio constitucional da anterioridade eleitoral, positivado no art. 16 da Constituição Federal, assim como ao disposto na Lei Complementar 95/1998 (art. 7º, incisos I a IV) , que disciplina a elaboração, a redação, a alteração e a consolidação das leis, com destaque para os seguintes requisitos: 
Art. 7o O primeiro artigo do texto indicará o objeto da lei e o respectivo âmbito de aplicação, observados os seguintes princípios:
I - excetuadas as codificações, cada lei tratará de um único objeto;
II - a lei não conterá matéria estranha a seu objeto ou a este não vinculada por afinidade, pertinência ou conexão;
...
IV - o mesmo assunto não poderá ser disciplinado por mais de uma lei, exceto quando a subseqüente se destine a complementar lei considerada básica, vinculando-se a esta por remissão expressa. (grifamos) 
Também em razão dessa arquitetura jurídico-constitucional, o art. 62, § 1º, da Lei Maior proíbe a edição de medida provisória relativa a "nacionalidade, cidadania, direitos políticos, partidos políticos e direito eleitoral" (inciso I, alínea 'a') , assim como as reservadas a lei complementar (inciso III) .
Consoante o disposto no art. 165, § 2º, da Carta Política, é papel da LDO estabelecer as metas e prioridades da administração pública, as diretrizes de política fiscal e respectivas metas, em consonância com trajetória sustentável da dívida pública, orientar a elaboração da LOA, dispor sobre as alterações na legislação tributária e estabelecer a política de aplicação das agências financeiras oficiais de fomento.  Também integrará a LDO, "para o exercício a que se refere e, pelo menos, para os 2 (dois) exercícios subsequentes", anexo com previsão de agregados fiscais e a proporção dos recursos para investimentos que serão alocados na lei orçamentária anual para a continuidade daqueles em andamento (§ 12) .  Não há, em qualquer passagem do texto da Lei Maior, previsão de alteração do Código Eleitoral pela via da legislação de natureza orçamentária.
Registre-se que o Supremo Tribunal Federal (STF) decidiu que as regras da Lei 14.356, de 31/05/2022, que permitem o aumento de gastos com publicidade dos governos federal, estaduais e municipais em ano eleitoral, não podem ser aplicadas antes do pleito eleitoral deste ano. A matéria foi apreciada na sessão virtual encerrada em 1°/7, quando o Plenário deferiu parcialmente medida cautelar nas Ações Diretas de Inconstitucionalidade (ADIs) 7178 e 7182. No entendimento do relator, a ampliação dos limites para gasto com publicidade institucional pode impactar significativamente nas condições da disputa eleitoral, uma vez que resulta em controle menos rigoroso de condutas que a legislação eleitoral até então vigente tratou como fatores de risco para a regularidade dos processos eleitorais. 
As ações judiciais mencionadas apresentam as seguintes ementas que sintetizam os fundamentos jurídicos que levaram a concessão das referidas liminares para suspender dispositivos do art. 73 da Lei Eleitoral:
ADI 7178
EMENTA : CONSTITUCIONAL. ELEITORAL. MEDIDA CAUTELAR EM AÇÃO DIRETA. LEI 14.356/2022. ALTERAÇÃO DO ART. 73, VII, DA LEI DAS ELEIÇÕES. LIMITES AO GASTO PÚBLICO COM PROPAGANDA INSTITUCIONAL EM ANO ELEITORAL. MODIFICAÇÃO DOS CRITÉRIOS E EXCLUSÃO DESSES LIMITES DAS AÇÕES E PROGRAMAS RELACIONADOS AO ENFRENTAMENTO À PANDEMIA DO COVID-19. PRINCÍPIO DA ANUALIDADE ELEITORAL (ART. 16 DA CF) . ALTERAÇÃO QUE PODE REPERCUTIR NAS CONDIÇÕES DE DISPUTA ELEITORAL. MEDIDA CAUTELAR PARCIALMENTE DEFERIDA. 
1. A expansão do gasto público com publicidade institucional às vésperas do pleito eleitoral pode configurar desvio de finalidade no exercício de poder político, com reais possibilidades de influência no pleito eleitoral e perigoso ferimento a liberdade do voto (CF, art. 60, IV, b) ; ao pluralismo político (CF, art. 1º, V e parágrafo único) , ao princípio da igualdade (CF, art. 5º, caput) e a moralidade pública (CF, art. 37, caput) . 
2. Medida cautelar parcialmente deferida para conferir interpretação conforme a Constituição à Lei 14.356/2022 no sentido de que, por força do princípio da anterioridade eleitoral (art. 16 da CF) , a mesma não produz efeitos antes do pleito eleitoral de outubro de 2022.
ADI 7182
EMENTA : CONSTITUCIONAL. ELEITORAL. MEDIDA CAUTELAR EM AÇÃO DIRETA. LEI 14.356/2022. ALTERAÇÃO DO ART. 73, VII, DA LEI DAS ELEIÇÕES. LIMITES AO GASTO PÚBLICO COM PROPAGANDA INSTITUCIONAL EM ANO ELEITORAL. MODIFICAÇÃO DOS CRITÉRIOS E EXCLUSÃO DESSES LIMITES DAS AÇÕES E PROGRAMAS RELACIONADOS AO ENFRENTAMENTO À PANDEMIA DO COVID-19. PRINCÍPIO DA ANUALIDADE ELEITORAL (ART. 16 DA CF) . ALTERAÇÃO QUE PODE REPERCUTIR NAS CONDIÇÕES DE DISPUTA ELEITORAL. MEDIDA CAUTELAR PARCIALMENTE DEFERIDA. 
1. A expansão do gasto público com publicidade institucional às vésperas do pleito eleitoral pode configurar desvio de finalidade no exercício de poder político, com reais possibilidades de influência no pleito eleitoral e perigoso ferimento a liberdade do voto (CF, art. 60, IV, b) ; ao pluralismo político (CF, art. 1º, V e parágrafo único) , ao princípio da igualdade (CF, art. 5º, caput) e a moralidade pública (CF, art. 37, caput) . 
2. Medida cautelar parcialmente deferida para conferir interpretação conforme a Constituição à Lei 14.356/2022 no sentido de que, por força do princípio da anterioridade eleitoral (art. 16 da CF) , a mesma não produz efeitos antes do pleito eleitoral de outubro de 2022. (grifamos) 
Não se desconhece a especial deferência do STF pelas leis orçamentárias. Todavia, é igualmente de vasto conhecimento que a jurisprudência da Corte Suprema admite o controle abstrato de constitucionalidade de leis orçamentárias, independentemente de tais leis serem dotadas de efeitos concretos. Precedente: ADI-MC 4.048 (rel. Min. Gilmar Mendes, Pleno, DJe 22.8.2008) . Eis os fundamentos do precedente mencionado:
7. Na seara do controle abstrato das leis orçamentárias, a despeito da ontológica vigência temporária desses diplomas, à luz do princípio da periodicidade, a imperatividade de conferir-se interpretação definitiva a controvérsias financeiras relevantes, em defesa à Constituição, levou este Supremo Tribunal a relativizar a aplicação de sua jurisprudência quanto à prejudicialidade da ação nos casos de objeto revogado. Assim, depreende-se que "singularidades do caso afastam, excepcionalmente, a aplicação da jurisprudência do Supremo Tribunal Federal sobre a prejudicialidade da ação, visto que houve impugnação em tempo adequado e a sua inclusão em pauta antes do exaurimento da eficácia da lei temporária impugnada, existindo a possibilidade de haver efeitos em curso" (trecho da ementa da ADI n. 4.426, Rel. Min. DIAS TOFFOLI, Tribunal Pleno, DJe 18.5.2011) . Em outras palavras, ainda que a orientação tradicional do STF seja pela perda superveniente do objeto, quando se perceba o exaurimento da eficácia da lei temporária (v.g. ADI-AgR n. 5.160, Rel. Min. CÁRMEN LÚCIA , Tribunal Pleno, DJe 11.05.2015; ADI-MC-Ref n. 4.663, Rel. Min. LUIZ FUX, Tribunal Pleno, DJE 16.12.2014) , cumpridas as balizas jurisprudenciais firmadas na ADI n. 4.426, a título de desenvolver o direito e defender da Constituição, o Colegiado tem admitido conhecer de ações diretas ajuizadas em face de leis orçamentárias já revogadas, que, por sua própria natureza, veiculam efeitos concretos e destinam-se precipuamente para estimar receitas e fixar despesas. Nessa linha, cito: a ADI 5.287, Rel. Min. LUIZ FUX, Tribunal Pleno, DJe 12.9.2016; a ADI n. 5.468, Rel. Min. LUIZ FUX, Tribunal Pleno, DJe 2.8.2017; e a ADI-ED n. 5.544, Rel. Min. LUIZ FUX, Tribunal Pleno, DJe 24.8.2018. Neste último, foram explanados os casos nos quais se admite a cognoscibilidade excepcional: "consigno que não se aplicam ao presente caso as exceções suscitadas pela embargante, posto que não se vislumbra (i) revogação da lei impugnada como fraude ao trâmite da ação direta de inconstitucionalidade; (ii) comunicação da revogação após o início do julgamento; ou (iii) início do julgamento antes do exaurimento da eficácia da lei."
Segundo a decisão do STF assentada na ADI 7058/MC-DF: 
11. Em regra, em sede de fiscalização abstrata de constitucionalidade das leis, não é dado ao STF limitar a margem de apreciação ou discricionariedade conferida explicitamente pela ordem constitucional ao Congresso Nacional no que toca à realização de escolhas alocativas de recursos escassos no processo de aprovação do orçamento público e, por consequência, da fixação de despesas públicas. Contudo, havendo parâmetro constitucional claro, direto e idôneo, é dever da Corte aferir a proporcionalidade e a razoabilidade das escolhas do Poder Público, independentemente de serem essas vertidas em esferas administrativas, legislativas ou judiciais, mesmo que no campo financeiro-orçamentário. Ofensa aos princípios da segurança orçamentária e da prudência fiscal. Precedente: ADI n. 2.238, Rel. Min. ALEXANDRE DE MORAES, Tribunal Pleno, DJe 15.9.2020. Precedente histórico: Rp n. 930, Rel. Min. CORDEIRO GUERRA, Red. p/ Ac. Min. RODRIGUES ALCKMIN, Tribunal Pleno, DJ 2.9.1977. Jurisprudência comparada. Doutrina. Dados empíricos.
...
14. No seu regular espaço de ponderação de princípios constitucionais relativamente ao objeto atacado, o Poder Legislativo aportou ingerência excessiva e ilegítima no núcleo de intangibilidade do direito fundamental ao desenvolvimento nacional, mormente no que toca à sustentabilidade financeira dos projetos voltados à infraestrutura pública e à coerência devida às demais hipóteses de gastos públicos, por vezes, incontroláveis ao Poder Público (v.g. precatórios) . Com efeito, a instância parlamentar desrespeitou a proibição de excesso (Übermaßverbot) ou a vedação de arbítrio derivada da regra da proporcionalidade, sobretudo no âmbito das escolhas orçamentárias as quais lhe são privativas.
15. De um lado, a proximidade do calendário fixado pelo Tribunal Superior Eleitoral e, de outro, a relevância do rateio do FEFC para as decisões de deputados federais, estaduais e distritais no sentido de migrarem de partido político, com amparo na Emenda Constitucional 91/2016, caracterizam a conveniência da suspensão do dispositivo impugnado e o perigo de dano irreparável ou de difícil recuperação. Ademais, em controvérsias financeiras deduzidas em ações objetivas, envolvendo liberação de recursos públicos a particulares, este Supremo Tribunal tem deferido as medidas cautelares com a finalidade de salvaguardar o erário e resguardar a possibilidade de manutenção, ao fim do feito, se for o caso, do status quo ante. Precedentes: ADI-MC-AgR n. 5.365, Rel. Min. ROBERTO BARROSO, Tribunal Pleno, DJe 13.5.2016; ADI-MC-Ref n. 5.409, Rel. Min. EDSON FACHIN, Tribunal Pleno, DJe 13.5.2016; e ADI-MC-Ref n. 5.353, Rel. Min. TEORI ZAVASCKI, Tribunal Pleno, DJe 1º.2.2018. 
16. A suspensão da eficácia do art. 12, XXVII, da Lei n. 14.194/2021, e respectiva interpretação conforme a Constituição do art. 9º, II, VIII, X e XI da Lei n. 14.303/2022 não ocasionam lacuna orçamentária. Restaura-se, em excepcional hipótese de ultratividade, a previsão de dotação orçamentária para as eleições de 2020, tornando-se, ainda, conveniente rememorar que referido montante traduz o exato valor encaminhado no projeto de lei orçamentária anual pelo Presidente da República para o ano de 2022. Arts. 21, parágrafo único, e 30 da LINDB. Doutrina  (grifamos) 
O art. 81-A da LDO 2022 alterou o conjunto de normas que aperfeiçoaram o Código Eleitoral para coibir o uso indevido dos bens e demais recursos públicos durante sensível resguardo democrático, quais sejam, a Lei 9.840/1999, também denominada como "Lei Contra a Compra de Votos" e a Lei 11.300/2006, que dispõe sobre a propaganda, o financiamento e a prestação de contas das despesas com campanhas eleitorais, também como meio de impedir o uso da estrutura da administração pública para desequilibrar o pleito eleitoral.
Segundo depreende-se do conjunto das normas, de acordo com o art. 81-A da LDO 2022, não se configuraria descumprimento do § 10, do art. 73, da Lei nº 9.504, de 30/9/997, a doação de bens, valores ou benefícios por parte da Administração Pública a entidades privadas e públicas, desde que com encargo para o donatário, durante todo o ano, incluídas as cessões de uso onerosa, as transferências voluntárias e as transferências especiais, em contradição ao a)  entendimento vigente na administração pública federal, exposto por meio da Orientação Normativa CNU/CGU/AGU 002/2016, e ao b)  disposto na alínea Lei 9504/97, inc. VI, alínea 'a', que veda a realização de transferências voluntárias dentro dos três meses do pleito, c) Resolução TSE 21.878/2004 e d)  a despeito do constante na CF, art. 16.
Convém destacar a preocupação externada pelo jurista Rui Barbosa ao cunhar a expressão "orçamento rabilongo", isto é, de cauda comprida, para caracterizar a utilização do processo orçamentário para a aprovação de medidas estranhas ao orçamento. Na reforma constitucional empreendida em 1926, de modo a sanar esse problema, foi introduzido, dentre outras medidas, o Princípio da Pureza ou Exclusividade Orçamentária. 
Ressalte-se que esse princípio, em face da sua importância, permaneceu nas demais constituições pátrias, democráticas ou não. Conforme aponta majoritariamente a doutrina, observa-se preocupação legislativa adicional em relação à observância de tal princípio no contexto orçamentário, de modo a sanar distorções históricas e evitar eventuais abusos. 
De acordo com Osvaldo Sanches, em Dicionário de orçamento, planejamento e áreas afins, o Princípio da Exclusividade ou Pureza Orçamentária consiste em evitar que se faça uso do processo legislativo relativo à tramitação de projetos de natureza orçamentária, usualmente mais céleres, para aprovar medidas que, pelo curso usual do processo legislativo, dificilmente seriam aprovadas. 
Na mesma linha, José Afonso da Silva afirma, em Curso de Direito Constitucional Positivo, que o princípio deve ser entendido hoje como "meio de evitar que se incluam na lei orçamentária normas relativas a outros campos jurídicos, tais como as que modificam ou ampliam, por exemplo, o Código Civil, o Código Comercial e a legislação de pessoal". Desse modo, o princípio encontra-se positivado no art. 165, §8º, da CF, abaixo transcrito, e no art. 22 da Lei 4.320/1964, o qual enumera o conteúdo e a forma da proposta orçamentária. 
§ 8º A lei orçamentária anual não conterá dispositivo estranho à previsão da receita e à fixação da despesa, não se incluindo na proibição a autorização para abertura de créditos suplementares e contratação de operações de crédito, ainda que por antecipação de receita, nos termos da lei.
3.3.2.7. Princípio da exclusividade orçamentária
Ainda no que tange a alteração do Código Eleitoral por meio da LDO, vale destacar que a natureza dos Projetos de Lei do Congresso Nacional (PLN) , a exemplo do PLN 17/2022. Trata-se de proposições legislativas previstas na Constituição Federal, art. 166, e na Resolução do Congresso Nacional 1/2006, art. 2º, que se destinam a regular matéria de natureza orçamentária de iniciativa exclusiva do chefe do Poder Executivo, analisadas pela Comissão Mista de Planos, Orçamentos Públicos e Fiscalização - CMO, que sobre elas emitirá parecer, e apreciadas pelo Congresso Nacional.
As leis que definem o ciclo orçamentário brasileiro, conforme definido na CF, art. 165, são o plano plurianual (PPA) , as diretrizes orçamentárias (LDO) , suas alterações, o orçamento anual (LOA) e os créditos adicionais. 
Art. 165. Leis de iniciativa do Poder Executivo estabelecerão:
I - o plano plurianual;
II - as diretrizes orçamentárias;
III - os orçamentos anuais.
...
Art. 166. Os projetos de lei relativos ao plano plurianual, às diretrizes orçamentárias, ao orçamento anual e aos créditos adicionais serão apreciados pelas duas Casas do Congresso Nacional, na forma do regimento comum.
Por sua vez, conforme disposto na CF, art. 165, §2º, o conteúdo da lei de diretrizes orçamentárias, norma objeto de alteração do PLN 17/22, compreende:
§2º - [...] as metas e prioridades da administração pública federal, estabelecerá as diretrizes de política fiscal e respectivas metas, em consonância com trajetória sustentável da dívida pública, orientará a elaboração da lei orçamentária anual, disporá sobre as alterações na legislação tributária e estabelecerá a política de aplicação das agências financeiras oficiais de fomento.
Contudo, não resta claro, no ordenamento jurídico ou na doutrina vigentes, se o princípio da exclusividade também abarcaria a proteção do processo legislativo orçamentário do plano plurianual e da lei de diretrizes orçamentárias. Entende-se razoável tal interpretação, face a)  à constatação de que os processos legislativos da LDO e do PPA são igualmente dotados de características peculiares e mais céleres, b)  a semântica, o contexto histórico e a doutrina nos quais se funda o princípio da exclusividade e c)  a natureza transitória, especializada e orçamentária das referidas leis.
Não obstante, verifica-se que consta julgado do STF (RE 905357 / RR, de 29/11/2019) , abaixo transcrito, no qual adota-se posicionamento divergente quanto à aplicação do referido princípio ao PPA e à LDO.
Em verdade, quanto à Lei de Diretrizes Orçamentárias - LDO e ao Plano Plurianual - PPA, o que existe é uma espécie de rigidez de conteúdo, pois a Constituição Federal prevê o que deve constar nesses diplomas normativos (arts. 165, §§1º e 2º, da CF/1988) . Porém, é só na Lei Orçamentária Anual - LOA que pode constar a previsão de receitas e fixação de despesas (art. 165, § 8.°, da CF/1988 - princípio da exclusividade) (EDUARDO CÂNDIO. A falta de lei orçamentária anual na perspectiva dos direitos de grupo. Revista dos Tribunais | vol. 944/2014 | p.133 | Jun / 2014 DTR\2014\2120) .
Não obstante os argumentos trazidos pelo recorrente, a simples leitura do dispositivo já revela tratar-se de princípio aplicável apenas à Lei Orçamentária Anual - LOA. Dessa forma, sendo a Lei 339/2002 norma que estabelece as diretrizes orçamentárias para o ano seguinte - LDO, não se vislumbra a alegada inconstitucionalidade. (grifamos) 
Ainda que se entenda pela inaplicabilidade do princípio da exclusividade ao PPA e à LDO, vale frisar que resta clara a rigidez de conteúdo das referidas normas, enfatizada no julgado acima e que a pureza legal não é exclusividade da lei orçamentária, em conformidade com que dispõe o art. 7º da Lei Complementar 95/1998 (já transcrito) , que disciplina a elaboração, a redação, a alteração e a consolidação das leis.
No tocante à distribuição gratuita de bens, valores e recursos, que não se encontrem amparadas no estado de emergência supramencionado, o art. 81-A da LDO operou - por meio das alterações consecutivas promovidas pelas leis 14.352/2022 e 14.435/2022 e a despeito do disposto no art. 16 da CF que consolida o princípio da anterioridade eleitoral - três modificações significativas ao regramento eleitoral acima: i)  permitir a doação em período eleitoral, desde que com encargos, a entidades públicas e privadas, ii)  primeiramente dentro do período eleitoral, mas desde que não nos três meses que antecedem o primeiro turno e, posteriormente, iii)  permitindo-as inclusive dentro do período de resguardo democrático, em distorção ao disposto no Código Eleitoral.
Verifica-se, portanto, que a)  o bem jurídico protegido pela Lei 9.504/97 é matéria estranha ao contexto orçamentário, sendo regulado em lei específica por meio da vedação aos comportamentos oportunistas elencados no art. 73 da Lei 9.504/1997, evitando-se que qualquer mandatário se beneficie indevidamente no período eleitoral e b)  o ordenamento jurídico rejeita a inclusão de dispositivo eleitoral, de natureza permanente, em uma lei orçamentária, de caráter transitória, assim como também descarta dispositivo revogador, de modo a garantir a inteligibilidade e a racionalidade da lei, a segurança jurídica e a sistemática material de controle inerente à Administração. 
De acordo com as luzes da jurisprudência do STF, o ordenamento jurídico rejeita o disciplinamento em leis orçamentárias de matéria tipicamente de natureza eleitoral, para qual a Constituição Federal requer estabilidade normativa, assim como também descarta dispositivo revogador, de modo a garantir a inteligibilidade e a racionalidade da lei, a segurança jurídica e a sistemática material de controle inerente à Administração.
Assim, o bem jurídico protegido pela Lei 9.504/1997 é matéria estranha ao contexto orçamentário, sendo regulado em lei específica por meio da vedação aos comportamentos oportunistas elencados no art. 73 da lei mencionada, evitando-se que qualquer mandatário se beneficie indevidamente no período eleitoral, de modo que:
a) a distribuição gratuita de bens, valores e benefícios a que faz referência o art. 73, §10, do Código Eleitoral distingue-se das doações com encargos, mas a elas equiparam-se, em regra, para fins de vedação, uma vez que são medidas de natureza assistencial, naturalmente dependentes de autorização legislativa e dotação adequada, restando vedadas durante todo o período eleitoral, exceto em casos justificados e legalmente reconhecidos, quais sejam, de i)  calamidade pública, ii)  estado de emergência ou iii)  existência de programas sociais autorizados em lei e já em execução orçamentária no exercício anterior;
b) a exceção ao exposto acima consiste nas transferências voluntárias, institucionalizadas por extenso arcabouço normativo, restando vedada, portanto, apenas durante os três meses que antecedem o pleito, por força do disposto na Lei 9504/97, art. 73, inc. VI, alínea "a". Vale rememorar, conforme anteriormente exposto, que a cessão de uso, onerosa ou não, por não ser excetuada pelo referido artigo, é vedada em todo o período eleitoral, face às fragilidades existentes quanto à aferição do encargo, em prol do interesse público e da sensibilidade do período eleitoral para a estabilidade democrática, conforme disposto na Orientação Normativa CNU/CGU/AGU 002/2016;
c) as transferências especiais, dada sua natureza sui generis devido: i)  à pronta disponibilidade dos recursos ao donatário; ii)  à natureza de emenda impositiva; e iii)  à fragilidade imposta aos elementos e dos controles necessários para a regular prestação de contas, devem ser recebidas, em uma acepção administrativa, como a doação de um negócio jurídico gratuito, uma vez que, conforme disposto no CC, art. 137, CC, se considera não escrito o encargo ilícito ou impossível, e portanto, como uma das formas de "distribuição gratuita de bens" a que se refere a vedação legal constante na Lei 9.504/1997, art. 73, § 10, apenas excepcionalmente realizadas, havendo que estar incluída, por força do caput, entre as elencadas no art. 5º da EC 123/2022. 
Entende-se, portanto, o art. 81-A da LDO, como desprovido de eficácia para afastar, ao mesmo tempo e em período eleitoral, para fins de aferição da legalidade da regular aplicação dos recursos públicos, a aplicabilidade das condicionantes e restrições previstas no Código Eleitoral pela Lei 9.840/1999, também denominada como "Lei Contra a Compra de Votos", assim como da vedação incluída pela Lei 11.300/2006, afeta a expansão do gasto público com publicidade institucional em período eleitoral por meio da distribuição gratuita de bens valores e benefícios, restando vedadas - durante todo o período eleitoral, mas não apenas - as doações com encargo nas quais não se verifique a correta caracterização e aferição do encargo em favor administração pública federal, para fins de prestação de contas.
3.3.2.8. Existência, validade e eficácia
Além da acepção administrativa da doação com encargo também como transferência voluntária, e conforme definido em regramento específico à matéria, subsiste razão ao MP/TCU a constatação de que eventuais alterações na atual legislação eleitoral precisariam ter sido sancionadas até um ano antes do primeiro turno, ou seja, até outubro de 2021, para que tenham validade nas eleições do presente exercício, em consonância com o princípio da anuidade eleitoral, positivado na CF, art. 16, transcrito a seguir:
Art. 16. A lei que alterar o processo eleitoral entrará em vigor na data de sua publicação, não se aplicando à eleição que ocorra até um ano da data de sua vigência. (grifamos) 
O referido princípio, que consiste na exigência da predeterminação das regras do jogo da disputa eleitoral com um ano de antecedência, constitui uma medida saneadora do processo eleitoral e oferece prevenção contra intervenções casuisticamente dirigidas, assegurando a isonomia nas regras eleitorais e reprimindo eventual dirigismo normativo das forças dominantes de cada período, em nome da estabilidade e da garantia democrática.
Conclui-se, desse modo, que, as alterações introduzidas pelo referido artigo, por meio das Leis 14.352/2022 e 14.435/2022, ocorridas ambas durante o período eleitoral - maio/22 e agosto/22, respectivamente - apesar de configurarem normas existentes, encontram-se desprovidas de eficácia no presente exercício para fundamentar eventuais doações de bens, benefícios e valores em período eleitoral, ainda que com encargos, face ao termo inicial disposto no art. 16 da CF.
3.3.2.9. Pressupostos para Medida Cautelar
Consoante o art. 276 do RITCU, o relator poderá, em caso de urgência, de fundado receio de grave lesão ao erário, ao interesse público, ou de risco de ineficácia da decisão de mérito, de ofício ou mediante provocação, adotar medida cautelar, determinando a suspensão do procedimento impugnado, até que o Tribunal julgue o mérito da questão. 
Tal providência deverá ser adotada quando presentes os pressupostos do fumus boni iuris e do periculum in mora. Analisando os elementos apresentados pelo representante, verifica-se a ausência de tais pressupostos no caso em tela.
Fumus boni iuris
As possíveis irregularidades nas transferências voluntárias realizadas a menos de três meses do pleito e a iminência do início das eleições, pode configurar desvio de finalidade no exercício de poder político, com reais possibilidades de influência no pleito eleitoral e perigoso ferimento a liberdade do voto (CF, art. 60, IV, b) ; ao pluralismo político (CF, art. 1º, V e parágrafo único) , ao princípio da igualdade (CF, art. 5º, caput) e a moralidade pública (CF, art. 37, caput) , conforme apontado pela ADI 7198. Tais impropriedades suscitam, portanto, a atuação tempestiva do Tribunal, e justificam a concessão da medida cautelar, na tentativa de resguardar a efetividade da atuação desta Corte e evitar que o dano vislumbrado venha a ser efetivado.
Portanto, os importantes indícios de irregularidade e o consequente risco de prejuízos a isonomia do pleito eleitoral remetem à plausibilidade jurídica que configura o fummus boni iuris, e a proximidade do início das eleições, prevista para o dia 2/10/2022, demonstra o periculum in mora. Desse modo estão presentes os pressupostos que tornam exigível, com fulcro no art. 276 do Regimento Interno/TCU, que o Ministério da Economia suspenda, até decisão definitiva de mérito, a execução de doações, ainda que com encargo, a exemplo das transferências voluntárias.
Periculum in mora
O periculum in mora subsiste pela proximidade do pleito eleitoral e risco de uso indevido de recursos públicos por meio de transferências voluntárias ou, ainda, especiais, modalidade de transferência caracterizada pelo envio de recursos diretamente na conta dos donatários, em contradição ao disposto no art. 73, VI, alínea "a" e na Resolução TSE 21.878/2004. 
4. CONCLUSÃO
Em relação aos arts. 64-A, afeto à execução de restos a pagar não processados em fonte diversa da original, e 72-B, sobre a execução de restos a pagar não processados referentes a empenhos de 2021, entende-se pela perda do objeto, uma vez terem sido vetados quando da sanção da Lei 14.435/22. 
No tocante a alteração introduzida pelo art. 81-A da LDO, buscou-se primeiramente sanar a aparente antinomia entre o art. 81-A da LDO e o Art. 73, §10 da Lei 9504/1997 c/c 16 da CF, exercício orientado pelo princípio da especialização na matéria, conforme jurisprudência assentada no Acórdão 445/2009-TCU-Plenário (rel. min Walton Alencar Rodrigues) , que balizou os Acórdãos 1.631/2006 e 1.955/2008-TCU-Plenário das relatorias dos Ministros Augusto Sherman e Benjamin Zymler, respectivamente. 
Também foi dada atenção à avaliação dos conceitos de existência, validade e eficácia da norma jurídica (escada ponteana) à luz das condicionantes e requisitos constitucionais e fixados por normas gerais, em linha com jurisprudência assentada no Acórdão 1907/2019-TCU-Plenário (rel. Min. Raimundo Carreiro) que apreciou resposta à consulta.
Desse modo, em observância ao que dispõe sobre o tema o regramento eleitoral específico, bem jurídico já regulado pela Lei 9.504/97, entende-se pela inaplicabilidade do art. 81-A da Lei 14.435/22 para fundamentar doações de bens, valores e benefícios, com ou sem encargo, pela administração pública federal no presente exercício, razão pela qual propõe-se adoção de medida de liminar para a suspensão das doações de bens, valores e benefícios, com ou sem encargo ou, ainda, de transferências voluntárias que tenham sido realizadas com base no art. 81-A da Lei de Diretrizes Orçamentárias.
5. PROPOSTA DE ENCAMINHAMENTO
Em face do exposto, propõe-se submeter os presentes autos ao relator, Ministro Jorge Oliveira para: 
i) conhecer da presente Representação, satisfeitos os requisitos de admissibilidade previstos nos arts. 235 e 237, inciso I, do Regimento Interno deste Tribunal, c/c o art. 81, inc. I, da Lei 8.443/1992, e no art. 103, § 1º, da Resolução-TCU 259/2014, para, no mérito, considerá-la parcialmente procedente;
ii) conceder medida cautelar, com fulcro no art. 84 da Lei 8443/92 e no art. 276 do Regimento Interno do TCU, para a suspensão das doações de bens, valores e benefícios, com ou sem encargo ou, ainda, de transferências voluntárias que tenham sido realizadas com base no art. 81-A da Lei de Diretrizes Orçamentárias (Lei 14.194/2021) , em estrita observância às vedações elencadas no art. 16 da Constituição Federal e no art. 73 da Lei 9.504/1997, em especial, as dispostas no §10 e no inc. VI, alínea "a", afetas a doações e transferências voluntárias em período eleitoral;
iii) fixar, com fundamento no art. 71, inciso IX da Constituição Federal, prazo de cinco dias para a Casa Civil da Presidência da República e o Ministério da Economia, com fundamento no art. 4º, inciso I, da Resolução-TCU 315, de 2020, informem a esta Corte de Contas eventuais doações, com ou sem encargos, de bens, valores e benefícios por parte da Administração Pública, porventura realizadas com base no art. 81-A da Lei 14.194/2021, assim como as medidas adotadas para a sua restituição;
iv) retornar os presentes autos à Secretaria de Macroavaliação Governamental para instrução."
2.	A Diretora, não obstante concordar com o Auditor, faz proposta diversa, nos termos do parecer de peça 15:
"1.	Trata-se de Representação do Ministério Público de Contas junto ao Tribunal de Contas da União (MP/TCU) , formulada pelo Subprocurador-Geral Lucas Rocha Furtado, com fundamento no art. 81, inciso I, da Lei 8.443/1992, com vistas à adoção das medidas no sentido de avaliar a conformidade, a legalidade e a moralidade de ações governamentais que vierem a ser adotadas com base na Lei 14.435/2022, originada do Projeto de Lei do Congresso Nacional PLN 17/2022, que alterou a Lei de Diretrizes Orçamentárias (Lei 14.194/2021) . 
Em síntese, o autor requer que esta Corte de Contas avalie a conformidade, legalidade e moralidade de ações governamentais adotadas com base em alteração legislativa decorrente do PLN 17/2022 - convertido na Lei 14.435, de 4/8/2022 -, mediante atos de gestão que intentem:
a) executar restos a pagar não processados em fonte diversa da original (art. 64-A, vetado) ; 
b) executar restos a pagar não processados referentes a empenhos de 2021 (art. 72-B, vetado) ; 
c) ajustar o objeto dos contratos firmados em 2020 com recursos de transferências voluntárias para permitir alteração na localidade de execução do objeto inicialmente pactuado ou a liquidação de despesa em favor de credor diferente do indicado na nota de empenho (art. 85-A, sancionado) ; 
d) doar bens, valores ou benefícios a entidades privadas e públicas antes das eleições (art. 81-A, sancionado) .
Em seu pedido, o autor não formalizou pedido de medida cautelar.
Registro, de pronto, meu alinhamento à percuciente instrução de lavra do Auditor Rodrigo Araújo Vieira da Secretaria de Macroavaliação Governamental (Semag) . Faço, todavia, breves considerações complementares sobre: 
i) a diferença entre modalidades de transferências intergovernamentais (voluntárias e obrigatórias) e os instrumentos jurídicos exemplificativos - e não exaustivos - previstos no art. 71, inciso VI, da Constituição da República para a União formalizar as transferências intergovernamentais; 
ii) a distinção conceitual, no contexto do Código Eleitoral (Lei 9.504/1997) , entre a vedação de realização de transferência voluntária pela União aos demais entes da Federação nos três meses que antecedem o pleito eleitoral e a proibição, durante todo exercício em que houver a realização de eleições, de distribuição gratuita de bens, valores ou benefícios por parte da Administração Pública, exceto nos casos de calamidade pública, de estado de emergência ou de programas sociais autorizados em lei e já em execução orçamentária no exercício anterior, casos em que o Ministério Público poderá promover o acompanhamento de sua execução financeira e administrativa;
iii) a existência de questionamento em ação de controle abstrato do art. 81-A da Lei 14.194/2021 em sede da Ação Direta de Inconstitucionalidade 7220-DF (Rel. Min. Nunes Marques) , embora se trate de lei de eficácia temporária, cuja natureza veicula efeitos concretos, o que justifica, no atual estágio do processo, a emissão de alerta por parte desta Corte de Contas com fundamento no art. 59, § 1º, inciso V, da Lei Complementar 101/2000, regulamentado pelo art. 5º, § 3º, da Resolução TCU 142/2001, em razão dos riscos de irregularidades na gestão orçamentária;
iv) o art. 85-A da LDO 2022, com redação dada pela Lei 14.435, de 4/8/2022, que autoriza ajustes no objeto de contratos celebrados em 2020 com recursos de transferências voluntárias para permitir alteração na localidade de execução do objeto incialmente pactuado - mantidas as características da obra pactuada -, desde que autorizados pelo gestor máximo do órgão concedente.
Diferença entre modalidades de transferências intergovernamentais (voluntárias e obrigatórias) e os instrumentos jurídicos exemplificativos 
Com relação ao primeiro ponto, as transferências intergovernamentais são classificadas em voluntárias e obrigatórias, não sendo elemento determinante para esta definição o instrumento jurídico de formalização do repasse intergovernamental. De acordo com o art. 71, inciso VI, da Constituição da República as transferências da União para os demais entes podem ocorrer "mediante convênio, acordo, ajuste ou outros instrumentos congêneres". 
A Lei Complementar 141/2012 faz a devida distinção sobre transferências voluntárias e obrigatória, assim como sobre os instrumentos jurídicos previstos constitucionalmente. Eis os dispositivos da Lei Complementar mencionada:
Art. 18.  Os recursos do Fundo Nacional de Saúde, destinados a despesas com as ações e serviços públicos de saúde, de custeio e capital, a serem executados pelos Estados, pelo Distrito Federal ou pelos Municípios serão transferidos diretamente aos respectivos fundos de saúde, de forma regular e automática, dispensada a celebração de convênio ou outros instrumentos jurídicos. 
Parágrafo único.  Em situações específicas, os recursos federais poderão ser transferidos aos Fundos de Saúde por meio de transferência voluntária realizada entre a União e os demais entes da Federação, adotados quaisquer dos meios formais previstos no inciso VI do art. 71 da Constituição Federal, observadas as normas de financiamento. 
 (...) 
Art. 22.  É vedada a exigência de restrição à entrega dos recursos referidos no inciso II do § 3º do art. 198 da Constituição Federal na modalidade regular e automática prevista nesta Lei Complementar, os quais são considerados transferência obrigatória destinada ao custeio de ações e serviços públicos de saúde no âmbito do SUS, sobre a qual não se aplicam as vedações do inciso X do art. 167 da Constituição Federal e do art. 25 da Lei Complementar no 101, de 4 de maio de 2000.  (grifei) 
Como se nota, os repasses regulares e automáticos (art. 18, caput) , que decorrem do valor mínimo que a União deve aplicar em ações e serviços públicos de saúde, são classificados como transferências obrigatórias (art. 22) , sendo a sistemática fundo a fundo o meio formal (ou instrumento jurídico) adotado para realizar os repasses.
Já as transferências voluntárias são realizadas por quaisquer dos meios formais (ou instrumentos jurídicos) previstos no art. 71, inciso VI, da Carta Política, cuja abrangência comporta, inclusive, sistemática idêntica ou semelhante aos repasses fundo a fundo (diretos) , sem que isso desnature a transferência federal. Merecem citação as sistemáticas verificadas na área de educação, especialmente as transferências intergovernamentais realizadas pelo Fundo Nacional de Desenvolvimento da Educação (FNDE) , consideradas voluntárias, conforme assentado no Acórdão 3061/2019-TCU-Plenário (Rel. Min. Ana Arraes) .
Distinção conceitual entre a vedação de realização de transferência voluntária durante o defeso eleitoral e distribuição gratuita de bens, valores ou benefícios em ano eleitoral
No que se refere à distinção conceitual entre transferência voluntária e distribuição gratuita de bens, valores ou benefícios por parte da Administração Pública, há que se fazer uma leitura sistemática do Código Eleitoral aprovado em 1997, sem perder de vista os conceitos e abrangências estabelecidos por legislação correlatas.
O primeiro aspecto a ressaltar é que, consoante o art. 23, parágrafo único, do texto constitucional de 1988, lei complementar fixaria "normas para a cooperação entre a União e os Estados, o Distrito Federal e os Municípios, tendo em vista o equilíbrio do desenvolvimento e do bem-estar em âmbito nacional".
Antes mesmo de a União legislar sobre tais normas por meio de lei complementar, o que veio a ocorrer originalmente com a edição da Lei Complementar 101/2000 (Lei de Responsabilidade Fiscal-LRF) , o instituto da transferência voluntária foi tratado não apenas no contexto de restrições estabelecidas pelo Código Eleitoral de 1997 (art. 73, inciso VI) e pela Lei 9.717/1998 (art. 7º, inciso I) , mas elevado, em 1998, à condição constitucional, com a previsão de condicionantes de caráter restritivo de densa relevância na relação federativa entre a União e os demais entes, assim como entre o estado e respectivos municípios (rat.s 167, inciso X, e 169, § 2º) . Recentemente, a Emenda Constitucional 103/2019, constitucionalizou a condicionante de caráter restritivo prevista no art. 7º, inciso I, da Lei 9.717/1998:
Art. 167. São vedados:
...
XIII - a transferência voluntária de recursos, a concessão de avais, as garantias e as subvenções pela União e a concessão de empréstimos e de financiamentos por instituições financeiras federais aos Estados, ao Distrito Federal e aos Municípios na hipótese de descumprimento das regras gerais de organização e de funcionamento de regime próprio de previdência social.   (Incluído pela Emenda Constitucional nº 103, de 2019) 
Não se desconhece o entendimento pacificado nos precedentes desta Corte de Contas no sentido de que a destinação de recursos a entidades privadas sem fins lucrativos também configura uma forma de 'transferência voluntária' e, portanto, sujeita às vedações apresentadas no art. 73 da Lei 9.504/1997. Merece citação a Súmula TCU 286, editada após a consolidação do posicionamento em Incidente de Uniformização de Jurisprudência suscitado pelo MP/TCU, e o documento "Convênios e Outros Repasses", a saber: 
Entende-se por transferências voluntárias os recursos financeiros repassados pela União a estados, Distrito Federal, municípios e entidades privadas sem fins lucrativos, em decorrência da celebração de convênios, contratos de repasse, termos de parceria, termos de colaboração e termos de fomento, para a realização de obras e/ou serviços de interesse comum e que não se origine de determinação constitucional ou legal, ou destine-se ao Sistema Único de Saúde (SUS) . (Convênios e Contratos de Repasse) 
A pessoa jurídica de direito privado destinatária de transferências voluntárias de recursos federais feitas com vistas à consecução de uma finalidade pública responde solidariamente com seus administradores pelos danos causados ao erário na aplicação desses recursos. (Súmula TCU 286) - grifei
Entretanto, o conceito de 'transferência voluntária' referente à relação da União com entidades privadas ou pessoas físicas ou jurídicas não se confunde com o conceito jurídico-constitucional de 'transferência voluntária' nas relações interfederativas. Além das restrições constitucionais, de aplicação restrita à relação entre a União e os demais entes da Federação, o texto da LRF faz a distinção em duas passagens:
Art. 4º A lei de diretrizes orçamentárias atenderá o disposto no § 2º do art. 165 da Constituição e:
I - disporá também sobre:
...
f) demais condições e exigências para transferências de recursos a entidades públicas e privadas;
...
CAPÍTULO VI
DA DESTINAÇÃO DE RECURSOS PÚBLICOS PARA O SETOR PRIVADO
Art. 26. A destinação de recursos para, direta ou indiretamente, cobrir necessidades de pessoas físicas ou déficits de pessoas jurídicas deverá ser autorizada por lei específica, atender às condições estabelecidas na lei de diretrizes orçamentárias e estar prevista no orçamento ou em seus créditos adicionais.
  As leis de diretrizes orçamentárias da União (LDO) , historicamente, também fazem as devidas distinções, tratando essas transferências em capítulos específicos. Na LDO 2022 (Lei 14.194/2021) , as transferências estão disciplinadas no Capítulo V. 
A Seção I do Capítulo V da LDO 2022 (originalmente regulamentada pelos arts. 76 a 80) estabelece as normas que disciplinam as transferências para o setor privado, na qual as Leis 14.352, de 25/5/2022 e 14.435, de 4/8/2022, incluíram e alteraram, respectivamente, o art. 81-A objeto de questionamento, nos seguintes termos:
CAPÍTULO V
DAS TRANSFERÊNCIAS
Seção I
Das transferências para o setor privado
...
Subseção IV
Disposições gerais
Art. 80. Sem prejuízo das disposições contidas nos art. 76 ao art. 79, a transferência de recursos prevista na Lei nº 4.320, de 1964, à entidade privada sem fins lucrativos, nos termos do disposto no § 3º do art. 12 da Lei nº 9.532, de 10 de dezembro de 1997, dependerá da justificação pelo órgão concedente de que a entidade complementa de forma adequada os serviços prestados diretamente pelo setor público e ainda de:
...
Art. 81-A. A doação de bens, valores ou benefícios por parte da Administração Pública a entidades privadas, desde que com encargo para o donatário, anterior a três meses que antecedem o pleito eleitoral, não se configura em descumprimento do § 10 do art. 73 da Lei nº 9.504, de 30 de setembro de 1997.     (Incluído pela Lei nº 14.352, de 2022) 
Art. 81-A. A doação de bens, valores ou benefícios por parte da Administração Pública a entidades privadas e públicas, durante todo o ano, e desde que com encargo para o donatário, não se configura em descumprimento do § 10, do art. 73, da Lei nº 9.504, de 30 de setembro de 1997.   (Redação dada pela Lei nº 14.435, de 2022) - grifei para além do original
Na Seção II do Capítulo V da LDO 2022, há a regulamentação das transferências para o setor público, observada a seguinte arquitetura jurídica: i) Subseção I - Das transferências voluntárias (arts. 82 a 85-A) ; ii) Subseção II - Das transferências ao Sistema Único de Saúde (arts. 86 e 87) ; iii) Subseção III - Das demais transferências (art. 88) ; iv) Subseção IV - Das disposições gerais (arts. 89 e 90) .
O art. 81-A da LDO 2022, com redação dada pela Lei 14.435/2022 - editada já na vigência da restrição da Lei Eleitoral que proíbe a realização de transferências voluntárias da União aos entes subnacionais nos três meses que antecedem o pleito (realizado em 30/10/2022) -, além de alterar o sentido de restrição materialmente disciplinada pelo Código Eleitoral, foi impreciso ao incluir entidades 'públicas' na Subseção I do Capítulo V destinado ao disciplinamento específico de normas voltadas para as transferências para o setor privado, que dispõem de regras próprias, com repercussões jurídicas no plano constitucional e legal que não apresentam semelhança.
Carlos Maximiliano assevera, com propriedade, que os termos 'hermenêutica' e 'interpretação' não são sinônimos. Enquanto hermenêutica descobre e fixa os princípios da interpretação, esta é a aplicação daquela. Assim sendo, o objeto de estudo da hermenêutica é a sistematização dos processos que se aplicam para esclarecer o sentido e a inteligência das expressões de Direito. E segue:
As leis positivas são formuladas em termos gerais; fixam regras, consolidam princípios, estabelecem normas, em linguagem clara e precisa, porém ampla, sem descer à minúcias. É tarefa primordial do executor a pesquisa da relação entre o texto abstrato e o caso concreto, entre a norma jurídica e o fato social, isto é, aplicar o Direito. Para o conseguir, se faz mister um trabalho preliminar: descobrir e fixar o sentido verdadeiro da regra positiva; e, logo depois, o respectivo alcance e extensão" (Carlos Maximiliano, Hermenêutica e Aplicação do Direito, pág. 01) 
A lei, sabe-se, é fonte imediata do Direito, e como preceito comum e obrigatório, emanado do poder competente, tem por objetivo de realizar Justiça. O homem, contudo, é imperfeito, e a lei - como resultado da produção humana - por vezes reproduz essa condição humana. Dessa forma, é primordial que o intérprete se esforce para compreender aquilo que o legislador quis dizer, mas não conseguiu fazê-lo com a clareza e a perfeição esperadas. O aplicador (ou executor) da lei deve extrair todo o conteúdo da norma, determinando a importância e a inteligência das expressões de Direito. 
Oportuno, assim, recorrer às passagens do magistério de Maximiliano sobre interpretação das normas:
Nunca será demasiado insistir no combate ao abuso da chamada interpretação gramatical. Preferem-na às vezes até aos mais formosos talentos brasileiros, obedientes à lei do menor esforço, ou compelidos pelas necessidades da casuística. De fato, ela oferece o encanto da simplicidade; fica ao alcance de todos; impressiona agradavelmente os indoutos, e convence os próprios letrados não familiarizados com a ciência do Direito. Empresta-lhe menor valor o profissional de boa escola verdadeiro jurisconsulto. (MAXIMILIANO, Carlos. Comentários à Constituição Brasileira. Rio de Janeiro: Freitas Bastos, 1954. v. I, p. 135) - grifei
Como ponto de partida da análise hermenêutica do art. 81-A da LDO 2022, é importante situá-lo na moldura do Direito Eleitoral, possuindo, assim, envergadura constitucional. Três são as disposições que merecem ser analisadas:
Art. 16. A lei que alterar o processo eleitoral entrará em vigor na data de sua publicação, não se aplicando à eleição que ocorra até um ano da data de sua vigência.     
...
Art. 22. Compete privativamente à União legislar sobre:
I - direito civil, comercial, penal, processual, eleitoral, agrário, marítimo, aeronáutico, espacial e do trabalho;
...
Parágrafo único. Lei complementar poderá autorizar os Estados a legislar sobre questões específicas das matérias relacionadas neste artigo.
...
Art. 62. Em caso de relevância e urgência, o Presidente da República poderá adotar medidas provisórias, com força de lei, devendo submetê-las de imediato ao Congresso Nacional.  (Redação dada pela Emenda Constitucional nº 32, de 2001) 
§ 1º É vedada a edição de medidas provisórias sobre matéria:  (Incluído pela Emenda Constitucional nº 32, de 2001) 
I - relativa a:  (Incluído pela Emenda Constitucional nº 32, de 2001) 
a) nacionalidade, cidadania, direitos políticos, partidos políticos e direito eleitoral;  (Incluído pela Emenda Constitucional nº 32, de 2001) 
...
d) planos plurianuais, diretrizes orçamentárias, orçamento e créditos adicionais e suplementares, ressalvado o previsto no art. 167, § 3º;  (Incluído pela Emenda Constitucional nº 32, de 2001) 
Além do princípio da anualidade eleitoral, legislar sobre Direito Eleitoral insere-se no rol de competência privativa da União, delegável apenas aos Estados-Membros e por meio de lei complementar, inadmissível o seu disciplinamento por medida provisória, vedado expressamente pela Emenda Constitucional 32/2001. Assim sendo, não pode a União e os demais entes da Federação, a cada biênio eleitoral, disciplinar ou interpretar o Código Eleitoral segundo interesses locais. 
Se for considerado que não só a União, mas também os estados, o Distrito Federais e mais de 5,5 mil municípios são dotados de competência legislativa plena para estabelecer suas diretrizes orçamentárias, tem-se aumentado o risco de insegurança jurídica em matéria eleitoral, sendo nítido o descompasso do poder normativo orçamentário com o disposto no art. 30 da Lei 13.655/2018 (Lei de Introdução às Normas do Direito Brasileiro-LINDB) , segundo o qual as "autoridades públicas devem atuar para aumentar a segurança jurídica na aplicação das normas, inclusive por meio de regulamentos, súmulas administrativas e respostas a consultas". 
Se for considerado que o art. 81-A foi incluído no texto da Lei 14.194/2021 no curso da execução orçamentária de 2022 e alterado para regulamentar a abrangência de restrição estabelecida pela Lei Eleitoral, durante a vigência de regra restritiva, tem-se potencializada a insegurança jurídica, além da inadequação da via eleita para promover a alteração, especialmente pela agravante de não observar o princípio constitucional da anterioridade eleitoral (art. 16) .
Registre-se que, em sede da ADI 7178, o STF concedeu "parcialmente a medida cautelar pleiteada para, conferindo interpretação conforme a Constituição à Lei 14.356/2022, estabelecer que, por força do princípio da anterioridade eleitoral (art. 16 da CF) , a mesma não produz efeitos antes do pleito eleitoral de outubro de 2022".
De acordo com a lição de Carlos Maximiliano:
As leis positivas são formuladas em termos gerais; fixam regras, consolidam princípios, estabelecem normas, em linguagem clara e precisa, porém ampla, sem descer à minúcias. É tarefa primordial do executor a pesquisa da relação entre o texto abstrato e o caso concreto, entre a norma jurídica e o fato social, isto é, aplicar o Direito. Para o conseguir, se faz mister um trabalho preliminar: descobrir e fixar o sentido verdadeiro da regra positiva; e, logo depois, o respectivo alcance e extensão. (Carlos Maximiliano, Hermenêutica e Aplicação do Direito, 10 ed., Forense, 1988, p. 1) 
Nesse sentido, forçoso revisitar o texto do Código Eleitoral:
Das Condutas Vedadas aos Agentes Públicos em Campanhas Eleitorais
Art. 73. São proibidas aos agentes públicos, servidores ou não, as seguintes condutas tendentes a afetar a igualdade de oportunidades entre candidatos nos pleitos eleitorais:
...
IV - fazer ou permitir uso promocional em favor de candidato, partido político ou coligação, de distribuição gratuita de bens e serviços de caráter social custeados ou subvencionados pelo Poder Público;
...
VI - nos três meses que antecedem o pleito:
a) realizar transferência voluntária de recursos da União aos Estados e Municípios, e dos Estados aos Municípios, sob pena de nulidade de pleno direito, ressalvados os recursos destinados a cumprir obrigação formal preexistente para execução de obra ou serviço em andamento e com cronograma prefixado, e os destinados a atender situações de emergência e de calamidade pública;
...
§ 10. No ano em que se realizar eleição, fica proibida a distribuição gratuita de bens, valores ou benefícios por parte da Administração Pública, exceto nos casos de calamidade pública, de estado de emergência ou de programas sociais autorizados em lei e já em execução orçamentária no exercício anterior, casos em que o Ministério Público poderá promover o acompanhamento de sua execução financeira e administrativa. (Incluído pela Lei nº 11.300, de 2006) 
§ 11.  Nos anos eleitorais, os programas sociais de que trata o § 10 não poderão ser executados por entidade nominalmente vinculada a candidato ou por esse mantida.  (Incluído pela Lei nº 12.034, de 2009) - grifei
Como se nota, o dispositivo que estabelece restrição para a realização de transferência voluntária de um ente da Federação para outro está disciplinado no art. 73, inciso VI, alínea 'a' da Lei 9.504/1997, cuja restrição é por período inferior (3 meses) à restrição para distribuição gratuita de bens, valores ou benefícios por parte da Administração Pública prevista no § 10 (12 meses) . 
É inequívoca a relação de similitude entre o conteúdo do § 10 e do inciso IV do art. 73 da Lei 9.504/1997, uma vez que ambos tratam de distribuição gratuita pelo poder público, cada qual com suas finalidades. É bastante elucidativo o conteúdo da publicação intitulada Informações Técnico-Jurídicas 3/2020, do Centro de Apoio Operacional às Promotorias de Defesa do Patrimônio Público e Terceiro Setor, do Ministério Público do Estado de Pernambuco (peça 12) , editado para orientar as eleições no exercício de 2020. Sobre a amplitude do inciso IV do art. 73.
De acordo com o Parecer-Plenário 02/2016/CNU-Decor/CGU/AGU, de 28/6/2016, a distribuição gratuita de bens, valores e benefícios prevista no art. 73, §10, do Código Eleitoral, dirige-se à distribuição gratuita e discricionária diretamente a particulares, incluídas as doações com encargo e cessões, não alcançando: a) atos vinculados em razão de direito subjetivo do beneficiário, tais como os derivados de políticas públicas; b) transferências entre órgãos públicos do mesmo ente federativo (repasses financeiros) ou entre entes da Federação distintos (transferência intergovernamental) , tais como as transferências voluntárias, estas tratadas em dispositivo específico da Lei 9.504/1997 (art. 73, inciso VI, alínea 'a') .
Em razão dos diferentes entendimentos a respeito do instituto adotados pelas assessorias jurídicas dos órgãos federais, a Câmara Nacional de Uniformização de Entendimentos Consultivos da Advocacia-Geral da União expediu a Orientação Normativa CNU/CGU/AGU 002/2016, no sentido de que a doação de bens, em ano eleitoral, a outro ente da Federação deve ser equiparada à transferência voluntária de recursos ou a cessão de uso, ou seja, aquelas cuja escolha é eletiva ou discricionária, para fins do disposto no art. 73, § 10, da Lei 9504/1997, cuja restrição ocorre durante todo ano eleitoral.
Na sequência do Parecer, ancorada no Voto do relator que desproveu o Recurso especial eleitoral (Respe) 55547 (Rel. Min. João Otávio de Noronha, Acórdão de 04/08/2015) , a AGU assevera:
35. Tal assertiva fica bastante clara no voto do relator, conforme se depreende do seguinte trecho: 
"O acórdão recorrido não merece retoques, porquanto alinhado com a jurisprudência do Tribunal Superior Eleitoral. De acordo com esta Corte Superior, a conduta vedada pelo art. 73, § 10, da Lei 9.504/97 limita-se aos casos em que a distribuição de bens ocorra mediante os denominados programas de natureza assistencialista. Nesse sentido, cito trecho do voto proferido pelo Min. Marcelo Ribeiro no julgamento do REspe 282675/SC, DJe de 22.5.2012: 
De acordo com a linha exegética adotada por esta Corte, os bens, valores, auxílios ou benefícios objetos da vedação, são aqueles de cunho assistencialista, como a distribuição de animais (RO 149655/AL, DJe 24.2.2012, Rel. Min. Arnaldo Versiani) ¿ as isenções tributárias (Cta. 153169/DF, DJe 28.10.2011, Rel. Min. Marco Aurélio) ¿ a distribuição de bens de caráter assistencial (AgRAI 116967/RJ, DJe 17.8.2011, Rel. Min. Nancy Andrighi) ¿ a distribuição de cestas básicas (AgRREspe 997906551/SC, DJe 19.4.2011, Rel. Min. Aldir Passarinho) ¿ a doação de bens perecíveis (Pet 100080/DF, DJe 24.8.2010, Rel. Min. Marco Aurélio) ¿ e o repasse de valores destinados à assistência social (CTA 95139/DF, DJe 4.8.2010, Rel. Min. Marco Aurélio) . 
De fato, considerando-se que a conduta vedada em exame visa proibir a "distribuição gratuita de bens, valores ou benefícios", excepcionando-se essa regra geral apenas nos casos em que a distribuição ocorra mediante os denominados "programas sociais autorizados em lei e já em execução orçamentária no exercício anterior", afigura-se intuitiva a conclusão de que o conteúdo normativo do art. 73, § 10, da Lei 9.504/97 visa garantir "a igualdade de oportunidade entre os candidatos", proibindo a utilização do aparelho estatal de forma a corromper uma parcela do eleitorado em maior situação de vulnerabilidade social, cuja liberdade de consciência para o exercício do sufrágio esteja mais sujeita às interferências externas." (grifos acrescidos) 
As diferentes etapas do processo legislativo, com a adoção de diferentes textos para endereçar supostamente o mesmo problema, contribuem para dificultar a interpretação do normativo. A inclusão de "entidades públicas" no art. 81-A da LDO 2022, em Seção que trata de transferências para entidades privadas, embora possa gerar confusão quanto a outros dispositivos do art. 73 da Lei 9.504/1997, é elucidada a partir da passagem do Parecer-Plenário 02/2016/CNU-Decor/CGU/AGU/2016 que faz considerações acerca da decisão judicial transcrita:
36. Ou seja, partindo da teleologia da norma, que é garantir a igualdade de oportunidade entre os candidatos, o TSE concluiu que o objeto da vedação trazida pelo art. 73, §10, da Lei 9.504/97 são os programas de natureza assistencialista. Portanto, a distribuição gratuita de bens, valores e benefícios deve se dar diretamente à população, não podendo ser enquadrada nessa conduta vedada a doação, pela Administração Pública, de bens de sua propriedade a outros entes públicos. 
37. O discrímen a ser feito diz respeito à finalidade do bem doado. Caso este vise a atender a uma necessidade direta da população, sendo o ente público mero intermediário, há de se ter uma maior cautela. Assim, é alcançada pela vedação prevista no art. 73, §10, da Lei 9.504/97 a transferência patrimonial entre entes públicos na qual o recebedor tem como única função promover o repasse do bem à população diretamente beneficiada, configurando mera intermediação. 
38. Contudo, mesmo quando o bem venha a ser ao final destinado à população, não se pode obstar a transferência a outro ente público visando à adoção de medidas preparatórias, desde que não ocorra, no ano eleitoral, a efetiva distribuição dos bens aos beneficiários finais. (grifei) 
A distinção entre doação de recursos à população - com intermediação dos entes subnacionais - e transferências voluntárias é tratada com precisão no Parecer-Plenário da AGU em questão. Embora a Orientação da AGU mencione algum grau de semelhança entre os dois institutos, o Parecer-Plenário faz os devidos esclarecimentos.  
A noção de distinção é muito importante, pois o papel dos entes subnacionais na condição de intermediários de bens a serem distribuídos à população não é o mesmo de destinatário de transferências voluntárias.
Isso porque o conceito de transferência voluntária é definido pelo art. 25 da Lei Complementar 101/2000, tipo de transferência intergovernamental que abrange repasse de recursos financeiros, classificados, no plano orçamentário e contábil, na categoria econômica corrente ou de capital, matéria própria do Direito Financeiro. Eis a definição no Estatuto Fiscal:
Art. 25. Para efeito desta Lei Complementar, entende-se por transferência voluntária a entrega de recursos correntes ou de capital a outro ente da Federação, a título de cooperação, auxílio ou assistência financeira, que não decorra de determinação constitucional, legal ou os destinados ao Sistema Único de Saúde. (grifei) 
Como se vê, o conceito legalmente definido para transferência voluntária alcança apenas a entrega de recursos financeiro de um ente da Federação a outro, com previsão de contrapartida orçamentária (de recursos) e pactuação de finalidade específica (definição do objeto) em cooperações de interesse comum, conforme previsto no art. 25, § 1º, inciso IV, alínea 'd', e § 2º, da LRF. 
Trata-se de expressão com repercussão constitucional de densa relevância, sujeita a um conjunto de condicionantes de entrega de recursos entre os entes da Federação, assim como vedações constitucionais. O quadro abaixo traça um paralelo entre as previsões constitucionais e legais sobre transferências voluntárias: 
	Constituição da República
	Lei Complementar 101/2000

	Art. 167. São vedados:
...
X - a transferência voluntária de recursos e a concessão de empréstimos, inclusive por antecipação de receita, pelos Governos Federal e Estaduais e suas instituições financeiras, para pagamento de despesas com pessoal ativo, inativo e pensionista, dos Estados, do Distrito Federal e dos Municípios. 
	Art. 25.
...
§ 1o São exigências para a realização de transferência voluntária, além das estabelecidas na lei de diretrizes orçamentárias:
...
III - observância do disposto no inciso X do art. 167 da Constituição;

	Art. 169. 
...
§ 2º Decorrido o prazo estabelecido na lei complementar referida neste artigo para a adaptação aos parâmetros ali previstos, serão imediatamente suspensos todos os repasses de verbas federais ou estaduais aos Estados, ao Distrito Federal e aos Municípios que não observarem os referidos limites.  
	Art. 23.
...
§ 3º Não alcançada a redução no prazo estabelecido e enquanto perdurar o excesso, o Poder ou órgão referido no art. 20 não poderá:     
I - receber transferências voluntárias;

		Art. 25.
...
§ 1o São exigências para a realização de transferência voluntária, além das estabelecidas na lei de diretrizes orçamentárias:
...
IV - comprovação, por parte do beneficiário, de:
a) que se acha em dia quanto ao pagamento de tributos, empréstimos e financiamentos devidos ao ente transferidor, bem como quanto à prestação de contas de recursos anteriormente dele recebidos;
b) cumprimento dos limites constitucionais relativos à educação e à saúde;
c) observância dos limites das dívidas consolidada e mobiliária, de operações de crédito, inclusive por antecipação de receita, de inscrição em Restos a Pagar e de despesa total com pessoal;

Por certo, há plena discricionariedade por parte do ente doador de bens patrimoniais (União) no que se refere à decisão de doar ou não seu patrimônio, para este ou aquele ente subnacional, de acordo com objetivos comuns, visando ao cumprimento das metas estabelecidas nos planos e programas de governo. Disso decorre a ideia de semelhança entre doação de bens e à entrega de recursos financeiros a título de transferência voluntária da União para os entes subnacionais.
Porém, os institutos são revestidos de características próprias dispostas na CRFB e na legislação infraconstitucional, com previsão de condicionantes de entrega de recursos, exigências (contrapartida orçamentária do ente beneficiário) , vinculação dos recursos ao objeto da pactuação e vedações (aplicação em despesa de pessoal ou em objeto distinto da pactuação) que constituem peculiaridades das transferências voluntárias, sem correspondência nas doações de bens patrimoniais, por exemplo. Nesse sentido, a Orientação da AGU, ancorada na jurisprudência da Justiça Eleitoral, cumpre importante papel.
O instituto da doação, como bem observado pelo Auditor responsável pela instrução, é um tipo de negócio jurídico previsto no Código Civil (arts. 538 a 564) , definido como o "contrato em que uma pessoa, por liberalidade, transfere do seu patrimônio bens ou vantagens para o de outra" e "far-se-á por escritura pública ou instrumento particular". Esse conceito não comporta o conjunto de condicionantes, exigências e vedações constitucionais e legais previsto para transferência voluntária de recursos financeiros que baliza as cooperações interfederativas.
Não se ignora que o § 1º do art. 25 da LRF permite que a LDO estabeleça exigências adicionais para a realização de transferência voluntária de recursos financeiros entre entes da Federação. Essa previsão, todavia, não pode desnaturar o conceito, tampouco esvaziar o conteúdo normativo das condicionantes, exigências e vedações de índole constitucional regulamentadas por lei complementar para normatizar as cooperações entre os entes da Federação, na forma prevista no art. 23, parágrafo único da CRFB. 
Eventual antinomia entre as disposições da LDO e da LRF não passa pelo crivo do princípio da especialização, que, no caso em questão, se refere à lei complementar, que não pode ser alterada por lei ordinária, menos ainda por lei de eficácia transitória. Cite-se o Acórdão 445/2009-TCU-Plenário (Rel. Min. Walton Alencar Rodrigues) proferido em resposta à Consulta:
9.2. responder ao consulente que: 
... 
9.2.2. a aparente antinomia entre o que dispõe o art. 26 da Lei nº 10.522/2002 e o art. 25 da LRF é solucionada a partir da aplicação do princípio da especialização, consoante julgados do STF - Ação Cautelar 346/2004 e Recurso Extraordinário 419629; (grifei) 
Não é razoável a LDO da União - de eficácia temporária e efeito concreto no âmbito federal - disciplinar, a cada exercício, matérias regulamentadas de forma estável no Código Eleitoral, com jurisprudência estável, e especialmente quando a previsão trata de regra restritiva de conduta que tem o poder de impactar as contas públicas. Medida nesse sentido traz na essência o risco de efeito multiplicador, com elevado risco moral na Federação, na medida em que incentiva estados e mais de 5,5 municípios a também buscarem a via oblíqua da LDO para flexibilizarem as restrições do Código Eleitoral, inclusive durante o defeso eleitoral, com grave reflexo sobre as finanças públicas. 
Dada a similitude do cenário de gastos do Poder Executivo federal em último ano de mandato, convém revisitar o Relatório que fundamentou o Parecer Prévio das contas da ex-Presidente da República referente ao exercício de 2014, apreciado pelo Acórdão 2461/2015-TCU-Plenário (Rel. Min. Augusto Nardes) :
Quis o legislador complementar, com essas medidas conter as soluções artificiosas com o propósito de criar alternativas impróprias para as restrições de receita pública visando custear políticas expansivas de gasto sem cobertura orçamentária, prática bastante comum no período anterior à LRF, em especial em anos eleitorais. Por assim ser, suas regras são, em boa medida, proibitivas de condutas relacionadas a excessos de gastos e dívidas, conhecidas como regras do tipo "não fazer", especialmente no que se refere ao capítulo do endividamento público disciplinado nos artigos 32 a 38, ponto-chave da norma geral. 
Os objetivos da LRF, diz Weder de Oliveira (2013) , qualificam-se como macroeconômicos, financeiros e orçamentários. Visam à prevenção de deficits "imoderados e recorrentes" (na expressão da mensagem ministerial) e ao controle da dívida pública.
...
Trata-se de normas gerais que, sob o ângulo teleológico, reportam-se ao interesse prevalecente na organização federativa, de acordo com as lições de Weder de Oliveira (2013, p. 1.089-1.090) , ao citar o magistério de Técio Sampaio Ferraz, segundo o qual constitui norma geral toda temática que extravase o interesse circunscrito de uma unidade da Federação ou porque é comum ou porque envolve tipologias, conceituações que, se particularizadas num âmbito autônomo, engendrariam conflitos ou dificuldades no intercâmbio nacional.
Não é possível admitir que, diante da necessidade de uniformização dos interesses federativos comuns, o legislador complementar permitiria que a União - e apenas a União - pudesse lançar mão das instituições financeiras federais para pagar em dia suas despesas orçamentárias de forma acentuada em ano eleitoral e pré-eleitoral. Nada na ordem jurídica admitiria discriminação dessa natureza, em especial com os Estados-Membros, que igualmente mantêm instituições financeiras sem que possam lançar mão de suas disponibilidades para cobertura de deficit de ordem orçamentário-financeira, ainda que momentâneo. (grifei) 
Ressalte-se que diversas restrições previstas no art. 73 do Código Eleitoral se referem à repercussão eleitoral de matéria tipicamente de direito financeiro sujeita à lei complementar por força dos arts. 23, parágrafo único, 163 e 169 da CRFB. Da mesma forma, a Lei Complementar 101/2000, embora estabeleça normas gerais de finanças públicas, prevê regras voltadas para final de mandato, de forma a desincentivar condutas que possam abalar o equilíbrio das contas públicas em último ano de mandato do detentor de mandato eletivo e comprometer a gestão do sucessor. Eis o comparativo:
	Vedações e Restrições à Conduta em Último Ano de Mandato Eletivo

	Direito Eleitoral
	Direito Financeiro

	Lei 9.504/1997
	Lei Complementar 101/2000

	Art. 73, inciso V e VIII -  proíbe nomear, contratar ou de qualquer forma admitir, com as ressalvas previstas no dispositivo, assim como veda a concessão de revisão geral da remuneração de servidores públicos na circunscrição do pleito
	Art. 21 - proíbe o aumento de despesa de pessoal, inclusive mediante nomeação e provimento de cargo público (efetivo e em comissão) , nos 180 dias do final do mandato em cargo eletivo, sem ressalva para nenhuma categoria ou área de atuação

		Art. 23, § 4 - aplicação de restrições imediatas no caso de descumprimento do limite de pessoal no último ano do mandato dos titulares dos Poderes e órgãos autônomos 

	Art. 73, inciso VI, alínea 'a' - proíbe a realização de transferência voluntária de recursos da União aos estados e municípios, e dos estados aos municípios, sob pena de nulidade de pleno direito, ressalvados os recursos destinados a cumprir obrigação formal preexistente para execução de obra ou serviço em andamento e com cronograma prefixado, e os destinados a atender situações de emergência e de calamidade pública;
	Art. 25, § 3º - disciplina as cooperações intergovernamentais previstas no art. 23, parágrafo único, da CRFB e proíbe a suspensão de transferências voluntárias relativas a ações de educação, saúde e assistência social 

		Art. 31, § 3º - aplicação de restrições imediatas no caso de descumprimento do limite de dívida no último ano do mandato do Chefe do Poder Executivo

		Art. 38, inciso IV, alínea 'b' - veda a realização de operação de crédito por antecipação de receita no último ano do mandato do Chefe do Poder Executivo

		Art. 42 - veda a assunção de obrigação, nos meses de abril a dezembro do último ano de mandato, sem deixar disponibilidade de caixa para pagamento no exercício seguinte

		Resolução SF 43/2001

		Art. 15 - veda a contratação de operações de crédito nos últimos 120 dias do final do mandato do Chefe do Poder Executivo dos estados, do Distrito Federal e dos municípios, ressalvadas as autorizadas pelo Senado Federal ou pelo Ministério da Economia

Não se desconhece que o art. 81-A da LDO 2022 é objeto de questionamento no âmbito da ADI 7220-DF (Rel. Min Nunes Marques) , cujo autor requereu, em sede cautelar, a suspensão da eficácia do art. 81-A da Lei 14.194/2021, na redação dada pelo art. 1º da Lei 14.435/2022. O relator, diante da relevância e a repercussão social da matéria, adotou o rito do art. 12 da Lei 9.868/1999 e abriu vistas à Advocacia-Geral da União (19/9/2022) e à Procuradoria-Geral da República (26/9/2022) .
Contudo, a análise empreendida nestes autos também se insere no contexto da competência típica do controle externo para realizar a fiscalização orçamentária e financeira quanto à legalidade, à legitimidade e à economicidade, nos termos dos arts. 70 e 71 da CRFB. 
Nesse contexto está inserida a fiscalização quanto ao cumprimento da Lei Complementar 101/2000, da Lei 4.320/1964 e legislação concernente, em especial no que tange a possíveis irregularidades na execução orçamentária e financeira, conforme disciplinamento regimental previsto na Resolução TCU 142/2001, com vistas a subsidiar a elaboração do parecer prévio sujeito ao rito fixado pela Resolução e TCU 291/2017, da qual sobressai:
Art. 10. O parecer prévio sobre as contas prestadas pelo Presidente da República será conclusivo, nos termos do art. 57 da Lei Complementar nº 101, de 2000, no sentido de exprimir se as contas representam adequadamente as posições financeira, orçamentária, contábil e patrimonial, em 31 de dezembro, bem como sobre a observância dos princípios e normas constitucionais e legais que regem a Administração Pública Federal na execução dos orçamentos da União e nas demais operações realizadas com recursos públicos federais, em especial quanto ao que estabelece a lei orçamentária anual. (grifei) 
Frise-se que esse arcabouço regimental estabelecido pelas Resoluções TCU 142/2001 e 291/2017 tem por finalidade atender o disposto no art. 36, parágrafo único, da Lei 8.443/1992, que estabelece o escopo mínimo da prestação de contas anual do Presidente da República sobre a qual esta Corte de Contas emite, a cada ano, parecer prévio para os fins do art. 71, inciso I, da CRFB, com destaque para a análise que deve ser realizada sobre a execução dos orçamentos fiscal, da seguridade social e de investimentos. Para evitar danos irreparáveis, além do poder de cautelar dos Tribunais de Contas, o art. 59, § 1º, inciso V, da Lei Complementar 101/2000 prevê a emissão de alerta do Tribunal no quando forem verificados "indícios de irregularidades na gestão orçamentária", situação verificada nos presentes autos.
O fato de haver previsão autorizativa em algum tipo de lei - e a LDO tem eficácia temporária e efeito concreto no âmbito federal - não afasta o poder-dever desta Corte de Contas de verificar a legalidade dos atos atinentes à execução orçamentária e financeira à luz dos preceitos constitucionais e legais que tenham relação, direta ou indiretamente, com as finanças pública, tal como ocorre com as regras restritivas do art. 73 da Lei 9.504/1997. 
Análise semelhante sobre a legalidade dos atos foi realizada no âmbito do TC Processo 010.173/2015-3 (Rel. Min. Aroldo Cedraz) , no qual se verificou a regularidade das emissões diretas de títulos públicos da ordem de R$ 464 bilhões que, a despeito de serem autorizadas por um conjunto de leis ordinárias e medidas provisórias (elencadas no item 18 do Relatório) , foram consideradas irregulares as operações realizadas à margem do mercado competitivo, por descumprir o arcabouço constitucional e legal previsto nas normas gerais de finanças públicas, notadamente o art. 36 da LRF. A matéria foi apreciada pelo Acórdão 56/2021-TCU-Plenário, que assim decidiu:
9.2. firmar entendimento no sentido de que são irregulares os contratos de concessão de crédito analisados no presente processo, firmados entre a União e suas instituições financeiras controladas e realizados por meio da emissão direta de títulos da dívida pública, com vistas à realização de políticas públicas setoriais ou do aumento do capital/patrimônio de referência da instituição financeira, porquanto contrariaram os arts. 2º; 3º; 4º; 11, § 2º; e 13 da Lei 4.320/1964; 32, § 1º, II, e 36 da Lei Complementar 101/2000; e 167, I e II, da Constituição Federal de 1988;
9.3. determinar à Secretaria do Tesouro Nacional que se abstenha de proceder a emissões diretas de títulos da dívida pública em favor das instituições financeiras federais, ressalvadas as destinadas ao Banco Central do Brasil e as demais situações expressamente previstas em lei; (grifei) 
Igualmente merece citação o TC Processo 028.506/2006-4 (Rel. Min. Ubiratan Aguiar) , referente à fiscalização instaurada para questionar dispositivos previstos nas Leis 11.439/2006 e 11.514/2007 (art. 125 das LDOs 2007 e 2008) que flexibilizavam o Estatuto Fiscal na medida em que permitiam a elaboração de Relatório de Gestão Fiscal (RGF) consolidado pelos tribunais autônomos que integram as Justiças Federal e do Trabalho, quando o art. 20, § 2º, inciso III, alínea 'a', da Lei Complementar 101/2000 fixa limite de despesa de pessoal individualizado para cada tribunal previsto no art. 92 da CRFB (Acórdão 289/2008-TCU-Plenário) . Tais tribunais dispõem de autonomia administrativo-financeira, cujo titular deve, por imperativo do art. 54, inciso III, assinar e publicar o RGF com respectivo limite individualizado. A matéria teve desdobramentos no TC Processo 006.253/2008-8 (Rel. Min. Walton Alencar Rodrigues) , expedidas recomendações que foram integralmente acatadas pelo Poder Judiciário.
O art. 81-A da LDO 2022, como bem apontado pelo Auditor, disciplina matéria própria da competência privativa da União para legislar sobre direito eleitoral, à luz do que dispõe o art. 22, inciso I, da CRFB, de aplicação uniforme em toda Federação, com a finalidade de possibilitar a realização de despesas proibidas pela legislação vigente. Podem os estados - e somente os estados - legislar sobre questões específicas sobre direito eleitoral mediante autorização expressa em lei complementar que discipline especificamente a matéria.
Questionamento do art. 81-A da LDO 2022 no Supremo Tribunal Federal
Sabe-se que a orientação tradicional da Corte Suprema é pela perda superveniente do objeto quando se perceba o exaurimento da eficácia temporária e efeito concreto das leis orçamentárias. Entretanto, o STF tem admitido conhecer de ações diretas ajuizadas em face de leis orçamentárias já revogadas, que, por sua própria natureza, veiculam efeitos concretos. Precedente: ADI-MC 4.048 (rel. Min. Gilmar Mendes, Pleno, DJe 22.8.2008) , a saber:
7. Na seara do controle abstrato das leis orçamentárias, a despeito da ontológica vigência temporária desses diplomas, à luz do princípio da periodicidade, a imperatividade de conferir-se interpretação definitiva a controvérsias financeiras relevantes, em defesa à Constituição, levou este Supremo Tribunal a relativizar a aplicação de sua jurisprudência quanto à prejudicialidade da ação nos casos de objeto revogado. Assim, depreende-se que "singularidades do caso afastam, excepcionalmente, a aplicação da jurisprudência do Supremo Tribunal Federal sobre a prejudicialidade da ação, visto que houve impugnação em tempo adequado e a sua inclusão em pauta antes do exaurimento da eficácia da lei temporária impugnada, existindo a possibilidade de haver efeitos em curso" (trecho da ementa da ADI n. 4.426, Rel. Min. DIAS TOFFOLI, Tribunal Pleno, DJe 18.5.2011) . Em outras palavras, ainda que a orientação tradicional do STF seja pela perda superveniente do objeto, quando se perceba o exaurimento da eficácia da lei temporária (v.g. ADI-AgR n. 5.160, Rel. Min. CÁRMEN LÚCIA , Tribunal Pleno, DJe 11.05.2015; ADI-MC-Ref n. 4.663, Rel. Min. LUIZ FUX, Tribunal Pleno, DJE 16.12.2014) , cumpridas as balizas jurisprudenciais firmadas na ADI n. 4.426, a título de desenvolver o direito e defender da Constituição, o Colegiado tem admitido conhecer de ações diretas ajuizadas em face de leis orçamentárias já revogadas, que, por sua própria natureza, veiculam efeitos concretos e destinam-se precipuamente para estimar receitas e fixar despesas. Nessa linha, cito: a ADI 5.287, Rel. Min. LUIZ FUX, Tribunal Pleno, DJe 12.9.2016; a ADI n. 5.468, Rel. Min. LUIZ FUX, Tribunal Pleno, DJe 2.8.2017; e a ADI-ED n. 5.544, Rel. Min. LUIZ FUX, Tribunal Pleno, DJe 24.8.2018.
Em face da constatação de irregularidade, que decorre da execução de despesa de forma incompatível com a regra restritiva de natureza eleitoral, entende-se necessário recorrer ao art. 71, inciso XI, da CRFB, para que esta Corte de Contas represente à Procuradoria-Geral da República e à Procuradoria-Geral Eleitoral, para que tenham ciência da irregularidade apontada nestes autos que se extrai do art. 81-A da LDO 2022, objeto de questionamento em sede da ADI 7220-DF.
Questionamento do art. 85-A da LDO 2022 
O autor da Representação também questiona o art. 85-A da LDO 2022, inserido pela Lei 14.435, de 4/8/2022, para autorizar ajustes no objeto de contratos celebrados em 2020 com recursos de transferências voluntárias para permitir alteração na localidade de execução do objeto incialmente pactuado - mantidas as características da obra pactuada -, desde que autorizados pelo gestor máximo do órgão concedente. 
Alega que a previsão viola competência privativa da União de legislar sobre "normas gerais de licitação e contratação, em todas as modalidades, para as administrações públicas diretas, autárquicas e fundacionais da União, Estados, Distrito Federal e Municípios..." (art. 22, inciso XXVII da CRFB) . Destaca que tais normas estão regulamentadas na Lei 8.666/1993, recentemente substituída pela Lei 14.133/2021. 
Entende o autor que cabe a tais normas gerais dispor sobre contratos públicos e eventuais alterações nos ajustes pactuados. Ressalta que a proposta de alteração da LDO - convertida em lei - trata de assunto materialmente incompatível com seu escopo constitucional, extrapolando o exercício financeiro diverso a que se destina.
A alteração de localidade de execução de obra realizada por meio de transferência voluntária, tratada no art. 85-A da LDO 2022, guarda relação estreita com a noção do objeto da pactuação no âmbito da cooperação entre a União e os demais entes da Federação para realização de obras públicas em que haja interesses comuns, matéria sujeita à vedação do § 2º do art. 25 da LRF, a saber:
Art. 25. Para efeito desta Lei Complementar, entende-se por transferência voluntária a entrega de recursos correntes ou de capital a outro ente da Federação, a título de cooperação, auxílio ou assistência financeira, que não decorra de determinação constitucional, legal ou os destinados ao Sistema Único de Saúde.
...
§ 2º É vedada a utilização de recursos transferidos em finalidade diversa da pactuada. (grifei) 
A passagem da Lei Complementar 101/2000 regulamenta o art. 23, parágrafo único da CRFB, que requer leis complementares para fixar "normas para a cooperação entre a União e os Estados, o Distrito Federal e os Municípios, tendo em vista o equilíbrio do desenvolvimento e do bem-estar em âmbito nacional". 
Também guarda relação com as normas gerais de licitações e contratos de obras públicas estabelecidas pelo art. 7º da Lei 8.666/1993, a saber:
Art. 7º  As licitações para a execução de obras e para a prestação de serviços obedecerão ao disposto neste artigo e, em particular, à seguinte seqüência:
I - projeto básico;
II - projeto executivo;
III - execução das obras e serviços.
§ 1º  A execução de cada etapa será obrigatoriamente precedida da conclusão e aprovação, pela autoridade competente, dos trabalhos relativos às etapas anteriores, à exceção do projeto executivo, o qual poderá ser desenvolvido concomitantemente com a execução das obras e serviços, desde que também autorizado pela Administração.
§ 2º  As obras e os serviços somente poderão ser licitados quando:
I - houver projeto básico aprovado pela autoridade competente e disponível para exame dos interessados em participar do processo licitatório;
II - existir orçamento detalhado em planilhas que expressem a composição de todos os seus custos unitários;
III - houver previsão de recursos orçamentários que assegurem o pagamento das obrigações decorrentes de obras ou serviços a serem executadas no exercício financeiro em curso, de acordo com o respectivo cronograma;
IV - o produto dela esperado estiver contemplado nas metas estabelecidas no Plano Plurianual de que trata o art. 165 da Constituição Federal, quando for o caso.
§ 3º  É vedado incluir no objeto da licitação a obtenção de recursos financeiros para sua execução, qualquer que seja a sua origem, exceto nos casos de empreendimentos executados e explorados sob o regime de concessão, nos termos da legislação específica.
§ 4º  É vedada, ainda, a inclusão, no objeto da licitação, de fornecimento de materiais e serviços sem previsão de quantidades ou cujos quantitativos não correspondam às previsões reais do projeto básico ou executivo.
§ 5º  É vedada a realização de licitação cujo objeto inclua bens e serviços sem similaridade ou de marcas, características e especificações exclusivas, salvo nos casos em que for tecnicamente justificável, ou ainda quando o fornecimento de tais materiais e serviços for feito sob o regime de administração contratada, previsto e discriminado no ato convocatório.
§ 6º  A infringência do disposto neste artigo implica a nulidade dos atos ou contratos realizados e a responsabilidade de quem lhes tenha dado causa. (grifei) 
Neste sentido, eventual antinomia entre o art. 85-A da LDO 2022 e o texto da Lei Complementar 101/2000 é solucionada a partir da aplicação do princípio da especialização que faz parte da essência das normas gerais de finanças públicas e de cooperação interfederativa previstas na LRF, assim como as normas gerais de licitações e contratos, consoante julgados do STF - Ação Cautelar 346/2004 e Recurso Extraordinário 419629 - que balizaram o Acórdão 445/2009-TCU-Plenário (Rel. Min. Walton Alencar Rodrigues) , ocasião em que esta Corte de Contas analisou, em resposta à Consulta, a possível sobreposição de dispositivo de lei ordinária sobre a LRF.
A modificação do local de realização de obra pública não é novidade, já tendo sido enfrentada no caso concreto, cujo entendimento isolado não se presta a respaldar a sua ampliação para definições no plano abstrato, sob pena de desarticular as normas constitucionais e legais de caráter estável. Trata-se da situação apreciada pelo Acórdão 1063/2012-TCU-Primeira Câmara (Rel. Min. José Múcio Monteiro) , com destaque para seguinte passagem do Voto do relator: 
TOMADA DE CONTAS ESPECIAL. CONVÊNIO FIRMADO ENTRE A PREFEITURA MUNICIPAL DE PRESIDENTE DUTRA/MA E A FUNASA PARA A CONSTRUÇÃO DE SISTEMA DE ABASTECIMENTO DE ÁGUA EM BAIRRO DO MUNICÍPIO. MODIFICAÇÃO DO LOCAL DA REALIZAÇÃO DAS OBRAS PELO CONVENENTE, SEM COMUNICAÇÃO PRÉVIA À CONCEDENTE. CITAÇÃO DO EXPREFEITO E DO MUNICÍPIO. REVELIA DE AMBOS. OCORRÊNCIA VERIFICADA REPRESENTA DESCUMPRIMENTO DO PLANO DE TRABALHO. NÃO COMPROVAÇÃO DE BENEFÍCIO À POPULAÇÃO. IMPOSSIBILIDADE DE CARACTERIZAR DESVIO DE OBJETO, PASSÍVEL DE JULGAMENTO PELA REGULARIDADE COM RESSALVA DAS CONTAS. RESPONSABILIZAÇÃO EXCLUSIVA DO EX-GESTOR PÚBLICO. CONTAS IRREGULARES. DÉBITO. MULTA.
...
8. Quanto ao município, é relevante anotar que não há, nos autos, a comprovação de que a população do bairro Angelim também convivia com os mesmos problemas graves observados no bairro Cohab (embora exista a indicação de que também não contavam com sistema de abastecimento de água) . Tampouco há a demonstração de que os recursos do ajuste trouxeram, de fato, benefícios à população do município. Caso estivessem presentes esses elementos, este Tribunal poderia eventualmente considerar caracterizado o desvio de objeto, seguindo sólida jurisprudência nesse sentido. (grifei) 
Sob o ponto de vista orçamentário, impõe questionar o fato de a LDO 2022 disciplinar alterações contratuais e de instrumentos celebrados em 2020, não sendo possível descartar a existência de ofensa ao princípio constitucional da anualidade orçamentária, cujas leis, por sua própria natureza, veiculam efeitos concretos e sua eficácia temporária, conforme entendimento pacífico da Corte Suprema já mencionado.  
É oportuno ressaltar que a previsão de estimativa do impacto orçamentário-financeiro no exercício em que se der a criação, expansão ou aperfeiçoamento da ação governamental que acarrete aumento de despesa associado à declaração do ordenador da despesa de que o aumento tem adequação orçamentária e financeira com a LOA e compatibilidade com o plano plurianual e com a LDO constituem condição prévia para o "empenho e licitação de serviços, fornecimento de bens ou execução de obras", consoante o disposto no art. 16, § 4º, inciso I, da LRF.
Situação semelhante ao conteúdo material do art. 85-A já foi enfrentado por esta Corte de Contas no bojo do Acórdão 1793/2019-TCU-Plenário (Rel. Min. Raimundo Carreiro) , nos seguintes termos:
SOLICITAÇÃO DO CONGRESSO NACIONAL. PRESIDENTE DA COMISSÃO DE TRANSPARÊNCIA, GOVERNANÇA, FISCALIZAÇÃO E CONTROLE E DEFESA DO CONSUMIDOR DO SENADO FEDERAL. INFORMAÇÕES SOBRE POSSÍVEIS SOLUÇÕES PARA A CONTINUIDADE DA OBRA. IMPOSSIBILIDADE DE UTILIZAÇÃO DE NOTA DE EMPENHO DE RESTOS A PAGAR COMO CRÉDITO ORÇAMENTÁRIO PARA A REALIZAÇÃO DE NOVA LICITAÇÃO. PRESTAÇÃO DE INFORMAÇÕES. ATENDIMENTO INTEGRAL. CIÊNCIA. ARQUIVAMENTO.
...
9.2. informar à Comissão de Transparência, Governança, Fiscalização e Controle e Defesa do Consumidor do Senado Federal que:
9.2.1. a indicação de nota de empenho de restos a pagar como crédito orçamentário para justificar a realização de nova licitação constitui ofensa ao princípio da anualidade orçamentária, bem como ao art. 61 da Lei 4.320/1964, ao art. 21 do Decreto 93.872/1986 e aos Manuais de Contabilidade e Siafi do Poder Executivo federal;
9.2.2. sendo o caso de realização de nova licitação, as possíveis soluções orçamentárias para a continuidade da obra são as seguintes: i) abertura de crédito orçamentário suplementar ou especial, a depender do caso, e, consequentemente, de processo licitatório, nos termos do disposto no art. 7º, § 2º, inciso III, da Lei 8.666/1993; ii) inclusão prévia no Plano Plurianual (PPA) ou em lei que autorize a sua inclusão, se for o caso de investimento que ultrapasse um exercício financeiro, conforme determina o § 1º do art. 167 da Constituição Federal; e iii) na fase interna da licitação, incluir a estimativa do impacto orçamentário-financeiro da despesa e a declaração de compatibilidade do gasto com o PPA e a LDO, conforme art. 16 da Lei Complementar 101/2000;
É papel da LDO  estabelecer  metas e prioridades da administração pública federal, as diretrizes de política fiscal e respectivas metas, em consonância com trajetória sustentável da dívida pública, além de orientar a elaboração da LOA do respectivo exercício. 
Ademais, somente lei complementar pode dispor de normas gerais para "dispor sobre o exercício financeiro, a vigência, os prazos, a elaboração e a organização do plano plurianual, da lei de diretrizes orçamentárias e da lei orçamentária anual", assim como "estabelecer normas de gestão financeira e patrimonial da administração direta e indireta", consoante o art. 165, § 9º, incisos II e II da CRFB. A Lei 4.320/1964, recepcionada com status de lei complementar, define que a LOA obedecerá aos "princípios de unidade universalidade e anualidade" (art. 2º) .
Por outro lado, é papel da LDO dispor sobre as alterações na legislação tributária e estabelecer a política de aplicação das agências financeiras oficiais de fomento (art. 165, § 2º) . Soma-se a isso o escopo regulamentado pelo art. 4º da LRF, o que não inclui - e nem poderia incluir - a alteração de normas gerais de licitação e contratação, em todas as modalidades.
Não se desconhece o teor da EC 103/2019, em especial no que diz respeito à possibilidade de a LOA "conter previsões de despesas para exercícios seguintes, com a especificação dos investimentos plurianuais e daqueles em andamento", com a redação dada ao art. 165, § 14 da Lei Maior. Tal dispositivo, contudo, não afasta o princípio da anualidade orçamentária, cuja concepção, à luz da Carta Política, não comporta a fixação de despesas plurianuais num só exercício.
Trata-se, na verdade, de dispositivo que visa aperfeiçoar os instrumentos de gestão orçamentária, com vistas a um controle mais efetivo dos compromissos de longo prazo assumidos em exercício pretéritos, que devem ser priorizados - a cada orçamento e de forma compatível com o cronograma físico-financeiro - de forma a assegurar a sua conclusão, nos termos do art. 45 da LRF. Os arts. 105 a 114 da Lei 14.133/2021, ao disciplinar a duração dos contratos, traduzem a preocupação do constituinte de  aperfeiçoar o planejamento governamental e orçamentário, de forma a evitar que contratos de longo prazo fiquem descobertos, sem dotação necessária e suficiente para honrar a obrigação correspondente de cada exercício financeiro.
Para além desse aspecto de finanças públicas, o art. 85-A da LDO 2022 visa à modificação do local de realização da obra objeto de pactuação havida em transferência voluntária, sem que tal alteração configure desvio de objeto previamente pactuado, matéria que transborda a vocação da Semag definida no art. 52 da Resolução TCU 324/2020. O tema insere-se no rol de competência das Unidades Técnicas especializadas em fiscalização de obras públicas, revelando-se oportuno ouvi-las, de acordo com  as principais áreas de incidência.
Diante de todo o exposto, e considerando que o art. 81-A da Lei 14.194/2021, impugnado na Representação do Ministério Público de Contas, também é objeto de questionamento na ADI 7220-DF, propõe-se, alternativamente à proposta formulada pelo Auditor responsável pela instrução, submeter os presentes autos ao relator, Ministro Jorge Oliveira, para: 
i) conhecer da presente Representação, satisfeitos os requisitos de admissibilidade previstos nos arts. 235 e 237, inciso I, do Regimento Interno deste Tribunal, c/c os arts. 81, inciso I, e 82, da Lei 8.443/1992, e no art. 103, § 1º, da Resolução-TCU 259/2014, para, no mérito, considerá-la parcialmente procedente; 
ii) alertar, com fundamento no art. 59, § 1º, inciso V, da Lei Complementar 101/2000, regulamentado pelos arts. 5º, § 3º, e 6º da Resolução TCU 142/2001, o Ministro-Chefe da Casa Civil, o Ministro da Economia e o Secretário-Geral da Presidência da República do risco de irregularidade na gestão orçamentária e financeira, em razão:
ii.1) de compromissos que tenham sido assumidos - pagos ou a pagar - com base no art. 81-A da Lei de Diretrizes Orçamentárias de 2022 (Lei 14.194/2021 e alterações) , com vistas à distribuição gratuita de bens, valores ou benefícios por parte da Administração Pública federal, com ou sem encargo, em desacordo com a jurisprudência do Tribunal Superior Eleitoral assentada no Recurso Especial Eleitoral (Respe) 55547, que orienta o Parecer-Plenário 02/2016/CNU-Decor/CGU/AGU e a Orientação Normativa CNU/CGU/AGU 002/2016, ressalvadas as hipóteses de distribuição gratuita de valores federais previstas no art. 5º, incisos I, II, III, VI e VII, da Emenda Constitucional 123/2022 enquanto não houver decisão, cautelar ou de mérito no âmbito da Ação Direta de Inconstitucionalidade 7212-DF;
ii.2) de transferência patrimonial aos entes subnacionais na forma qualificada no art. 73, § 10 da Lei 9.504/1997, com ou sem encargo, sem prever medidas adequadas e cláusulas de bloqueio, durante o ano eleitoral, de distribuição efetiva dos bens da União aos beneficiários finais, devendo a transferência aos entes subnacionais se limitar à adoção de medidas preparatórias pelos entes recebedores que exercem o papel de meros intermediários, conforme entendimento assentado no Parecer-Plenário 02/2016/CNU-Decor/CGU/AGU/2016 (parágrafos 35-36) e na Orientação Normativa CNU/CGU/AGU 002/2016;
ii.3) de transferências voluntárias da União para os estados, o Distrito Federal e os municípios durante do defeso eleitoral (julho a outubro de 2022) , relativas a compromissos porventura firmados com base no art. 81-A da Lei 14.194/2021 (LDO 2022) , ressalvado o repasse de recursos federais a título de transferência voluntária com base no art. 5º, inciso IV, da Emenda Constitucional 123/2022 e no art. 25, § 3º, da Lei Complementar 101/2000, sem prejuízo, nos demais casos, do entendimento assentado na Consulta TSE 1.062/2004, referendada pela Resolução TSE 21.878/2004, segundo a qual, para fins eleitorais, a vedação de que trata o art. 73, inciso VI, alínea 'a' da Lei 9.504/1997 "não compreende a celebração de novos convênios, mas apenas a transferência efetiva de recursos" durante o defeso eleitoral, inexistente qualquer vínculo de conexão entre o conteúdo material do art. 73, inciso VI, alínea 'a' e do § 10 do Código Eleitoral, este tratado no art. 81-A da LDO 2022, que justifique aplicar às transferências voluntárias intergovernamentais restrição de 12 meses, quando o Código Eleitoral impõe vedação de três meses apenas;
ii.4) do disposto no art. 85-A da LDO 2022, cuja aplicação deve considerar o princípio constitucional da anualidade e as regras específicas na Lei Complementar 101/2000, que se sobrepõem à luz do princípio da especialização que constitui a essência das normas gerais de finanças públicas e de cooperação interfederativa previstas neste Diploma, assim como as normas gerais de licitações e contratos, consoante julgados do Supremo Tribunal Federal - Ação Cautelar 346/2004 e Recurso Extraordinário 419629 - que balizaram o Acórdão 445/2009-TCU-Plenário, ocasião em que esta Corte de Contas analisou, em resposta à Consulta, a possível sobreposição de dispositivo de lei ordinária sobre o Estatuto Fiscal;
iii) fixar, com fundamento no art. 71, inciso IX, da Constituição da República, e no art. 250, inciso II, do Regimento Interno do Tribunal, o prazo de 15 (quinze) dias para a Casa Civil, a Secretaria-Geral da Presidência da República e o Ministério da Economia apresentem cópias dos documentos com análise técnica porventura realizada pelos órgãos técnicos no âmbito dos respectivos Ministérios (Secretarias de Orçamento Federal e do Tesouro Nacional e Subsecretaria de Assuntos Jurídicos, pelo menos) , elaborados para subsidiar a sanção/veto dos Autógrafos que aprovaram os Projetos de Lei do Congresso Nacional 2/2022 e 17/2022, convertidos nas Leis 14.352, de 25/5/2022, e 14.435, de 4/8/2022, com a finalidade de subsidiar a análise da prestação de Contas do Presidente da República do exercício de 2022 no âmbito do processo apartado objeto do TC Processo 021.503/2022-2;
iv) representar, com fundamento no art. 71, inciso XI, da Constituição da República, à Procuradoria-Geral da República, à Procuradoria-Geral Eleitoral e a 1ª Câmara de Coordenação e Revisão da Procuradoria-Geral da República, em razão dos fortes indícios de incompatibilidade do art. 81-A da Lei 14.194/2021 com o conteúdo material da regra restritiva do art. 73, § 10 do Código Eleitoral e com o princípio constitucional da anualidade eleitoral (art. 16) , matéria objeto da Ação Direta de Inconstitucionalidade 7220-DF ajuizada no Supremo Tribunal Federal para questionar a sua constitucionalidade, submetida a ação judicial ao parecer da Procuradoria-Geral da República em 26/9/2022;
v) encaminhar, em razão da Ação Direta de Inconstitucionalidade 7220-DF, cópia da presente instrução e da decisão que vier a ser proferida nestes autos à Advocacia-Geral da União e à Procuradoria-Geral da Fazenda Nacional, para que avaliem a oportunidade e conveniência de considerar a análise empreendida nestes autos no exercício das respectivas funções de que trata o art. 131 da Constituição da República;
vi) comunicar à Comissão Mista de Planos, Orçamentos Públicos e Fiscalização (CMO) o teor do alerta que vier a ser proferido nestes autos, com fundamento e em atendimento ao disposto no nos termos do art. 5º, § 5º, da Resolução TCU 142/2001;
vii) arquivar os presentes autos com fundamento no art. 169, inciso V, do Regimento Interno do Tribunal de Contas da União.
A título de providência interna, propõe-se, nos termos do art. 8º da Resolução-TCU 315/2020, fazer constar, na ata da sessão em que estes autos forem apreciados, comunicação do Relator ao Colegiado no sentido de submeter os presentes autos à Secretaria-Geral de Controle Externo (Segecex) com vista conhecer o exame empreendido nestes autos sobre o art. 85-A da LDO 2022, para fins de análise e manifestação da Unidade Técnica competente em razão da especializada em fiscalização de obras públicas."
3.	Por sua vez o titular da unidade técnica manifesta anuência à proposta da Diretora, com ajustes:
"Tratam os autos de Representação do Ministério Público junto ao Tribunal de Contas da União (MP-TCU) , com fulcro no art. 81, inc. I, da Lei 8.443/1992, em que solicita a adoção de medidas no sentido de avaliar a conformidade, a legalidade e a moralidade de ações governamentais que vierem a ser adotadas com base em dispositivos do Projeto de Lei do Congresso Nacional (PLN) 17/2022, posteriormente convertido na Lei 14.435/2022, que alterou a Lei 14.194/2021 (LDO/2022) .
O representante se insurge quanto aos seguintes dispositivos do autógrafo do PLN 17/2022:
Art. 64-A Excepcionalmente, na hipótese de inviabilidade constitucional ou legal da execução de restos a pagar não processados, em virtude exclusivamente de inadequação de fontes, decorridos de créditos adicionais aprovados no último quadrimestre do exercício, inclusive para os aprovados em 2021, a liquidação e o pagamento poderão ser efetuados em fonte diversa, desde que a nova fonte indicada disponha de saldo suficiente, sem implicar em prejuízo aos demais compromissos já firmados pelo órgão.
Art. 72-B Caso seja verificada a existência de vícios sanáveis afetos à celebração do instrumento contratual original, relativos às programações previstas nos §§ 11 e 12 do art. 166 da Constituição Federal, será permitida, em caráter excepcional e sem prejuízo das eventuais sanções cabíveis, a execução de restos a pagar não processados, inclusive referentes a empenhos de 2021, desde que sejam convalidados os atos administrativos e mantida a parte beneficiada, os valores originais e seja observada a vantajosidade, o interesse da administração e as demais normas aplicáveis.
Art. 81-A. A doação de bens, valores ou benefícios por parte da Administração Pública a entidades privadas e públicas, durante todo o ano, e desde que com encargo para o donatário, não se configura em descumprimento do § 10, do art. 73, da Lei nº 9.504, de 30 de setembro de 1997.
Art. 85-A Ficam autorizados, mantidas as características da obra pactuada, ajustes no objeto dos contratos firmados em 2020 com recursos de transferências voluntárias para permitir alteração na localidade de execução do objeto incialmente pactuado, desde que autorizados pelo gestor máximo do órgão concedente.
Encaminhado para sanção, os artigos 64-A e 72-B foram vetados. Portanto, as análises do presente feito recaem apenas sobre os artigos 81-A e 85-A. 
Em sua instrução (peça 14) , o AUFC Rodrigo Araújo Vieira ressalta a aparente antinomia entre o art. 81-A da LDO/2022 e o art. 73, § 10, da Lei 9.504/1997 c/c com o art. 16 da Constituição Federal (CF) , a qual busca sanar recorrendo ao princípio da especialização, conforme jurisprudência assentada no Acórdão 445/2009-TCU-Plenário (rel. min. Walton Alencar) .
Informa que a constitucionalidade do art. 81-A da LDO/2022, na redação dada pelo art. 1º da Lei 14.435/2022, é questionada em sede de Ação Direta de Inconstitucionalidade (ADI) 7220, ajuizada em 5/8/2022, com pedido de liminar, face a possível violação dos arts. 1º, caput, II e V; 3º, I; 14 §§ 9º e 10; 16; 65; 66; e 166 da Constituição Federal. Em despacho de 29/8/2022, o Ministro Numes Marques, relator da matéria no STF, decidiu por coletar a manifestação da Advocacia-Geral da União e da Procuradoria-Geral da União, sem concessão de liminar.
Busca analisar os institutos da "doação com encargo" a que se refere o art. 81-A da LDO/2022 e a "distribuição gratuita de bens, valores e benefícios", prevista no art. 73, § 10, da Lei 9.504/97. Nesse sentido, traz aos autos o entendimento da Advocacia-Geral da União em seu Parecer-Plenário 02/2016/CNU-Decor/CGU/AGU, segundo o qual a distribuição gratuita de bens, valores e benefícios prevista no art. 73, § 10, do Código Eleitoral, dirige-se à distribuição gratuita e discricionária diretamente à população, incluídas as doações com encargo e cessões, não alcançando, dentre outros atos, as transferências entre órgãos públicos do mesmo ente ou entre entes da Federação distintos, tais como as transferências voluntárias. Uma vez afastada a subsunção ao § 10 do art. 73, da Lei 9.504/1997, a AGU reafirma o entendimento de parecer anterior (Parecer 3/2012/CGU/AGU) , de que a doação de bens da União a outros entes públicos deve ser equiparada à transferência voluntária de recursos, estando assim condicionada ao regramento do inc. VI, "a", do mesmo artigo 73. 
Nesse particular, conclui o Auditor (item 50, da instrução) que a distribuição gratuita de bens, valores e benefícios a que faz referência o art. 73, § 10, do Código Eleitoral distingue-se das doações com encargos, mas a elas equiparam-se para fins de vedação, uma vez que são medidas de natureza assistencial, naturalmente dependentes de autorização legislativa e dotação adequada, restando vedadas durante todo o período eleitoral, exceto em casos justificados e legalmente reconhecidos, quais sejam: calamidade pública, estado de emergência ou existência de programas sociais autorizados em lei e já em execução orçamentária no exercício anterior. Entretanto, mais adiante (item 68) , conclui também que a doação com encargo estaria equiparada, em uma acepção administrativa, à transferência voluntária, restando vedada durante os três meses que antecedem o pleito, por força do art. 73, inc. VI, "a", da Lei 9.504/1997. 
Com relação às transferências especiais, entende o Auditor (item 81) que, com base na Resolução TSE 21.878/2004, que firmou entendimento que a vedação compreende exatamente a transferência efetiva de recursos, em linha também com o Acórdão 287/2016-TCU-Plenário (rel. min. José Múcio) , para fins da vedação disposta no art. 73, § 10, as transferências especiais se equiparam à distribuição gratuita de bens, valores e benefícios, devendo ser, em regra, vedadas em ano eleitoral.
Propõe ao fim pelo conhecimento e procedência parcial da Representação e, a partir de análise perfunctória, pela adoção de medida cautelar, com fulcro no art. 84 da Lei 8.443/1992 e no art. 276 do RI-TCU, visando a suspensão das doações de bens, valores e benefícios, com ou sem encargo ou, ainda, de transferências voluntárias que tenham sido realizadas com base no art. 81-A da LDO/2022, em observância às vedações do art. 16 da Constituição Federal (CF) e no art. 73 da Lei 9.504/1997, em especial, às disposições do § 10 e do inc. VI, alínea "a".
Por sua vez, a titular da subunidade técnica, Lucieni Pereira da Silva, em seu pronunciamento, alinha-se à instrução do Auditor e acresce considerações sobre:
	- as diferenças entres as modalidades de transferências intergovernamentais (voluntárias e obrigatórias) , bem como entre os instrumentos previstos no art. 71, inc. VI, da CF;
	- a distinção conceitual entre a vedação de realização de transferência voluntária nos três meses que antecedem o pleito eleitoral e a proibição de distribuição gratuita de bens, valores ou benefícios em ano de eleição, no contexto da Lei 9.504/1997;
	- a emissão de alerta ao Ministro-Chefe da Casa Civil, ao Ministro da Economia e ao Secretário-Geral da Presidência da República, com fulcro no art. 59, § 1º, inc. V, da Lei Complementar 101/2000, regulamentado pelo art. 5º, § 3º, da Resolução TCU 142/2001, em razão dos riscos de irregularidades na gestão orçamentária.
Discorre sobre a distinção dada pela Lei Complementar 141/2012 entre transferência voluntária e obrigatória, dado o caráter regular e automático dessa última, dispensando celebração de convênio ou outros instrumentos jurídicos, e apresenta os dispositivos legais e da jurisprudência que tratam de transferência voluntária.
Questiona que, se for considerado que o art. 81-A foi incluído no texto da Lei 14.194/2021 no curso da execução orçamentária de 2022 e alterado para regulamentar o alcance da restrição estabelecida pela Lei Eleitoral, durante a vigência de regra restritiva, tem-se potencializada a insegurança jurídica, além da inadequação da via eleita para promover a alteração, especialmente pela agravante de não observar o princípio constitucional da anterioridade eleitoral.
Entende que a doação de bens, valores ou benefícios por parte da Administração Pública a entidades privadas e públicas, a que alude o art. 81-A da LDO/2022, em nada se confunde com transferências voluntárias, já que não caberia aplicar a restrição de 12 meses prevista no § 10 do art. 73, do Código Eleitoral, tendo em vista que o instituto de transferência voluntária possui vedação de apenas 3 meses, nos termos do inc. VI, "a", do art. 73, da Lei Eleitoral.
 Conclui que o multicitado art. 81-A da LDO/2022 disciplina matéria própria da competência privativa da União para legislar sobre direito eleitoral, à luz do que dispõe o art. 22, inc. I, da CF, mas que, considerando que o dispositivo impugnado na presente Representação é objeto de questionamento na ADI 7220-DF, propõe alertar o Ministro-Chefe da Casa Civil, o Ministro da Economia e o Secretário-Geral da Presidência da República acerca de riscos de irregularidade na gestão orçamentária e financeira em vista do disposto na Lei Eleitoral.
Além do alerta, também propõe a titular da Dipog representar à Procuradoria-Geral da República, à Procuradoria-Geral Eleitoral e a 1ª Câmara de Coordenação e Revisão da Procuradoria-Geral da República, em razão dos fortes indícios de incompatibilidade do art. 81-A da Lei 14.194/2021 com o conteúdo material da regra restritiva do art. 73, § 10, do Código Eleitoral e com o princípio constitucional da anualidade eleitoral (art. 16) , matéria objeto da Ação Direta de Inconstitucionalidade 7220-DF ajuizada no Supremo Tribunal Federal para questionar a constitucionalidade do art. 81-A da Lei 14.194/2021, submetida a ação ao parecer da Procuradoria-Geral da República em 26/9/2022.
Sobre o art. 85-A, a titular da Dipog entende que tal dispositivo guarda relação com o § 2º, do art. 25 da LRF e com o art. 7º da Lei 8.666/1993 e que eventual antinomia se resolve aplicando-se o princípio da especialização. 
Cita o Acórdão 1063/2012-TCU-Primeira Câmara, que enfrentou a questão no caso concreto, mas que entendimento isolado não se presta a respaldar a sua ampliação para definições no plano abstrato. No caso, em sede de Tomada de Contas Especial, identificou-se alteração da localidade da obra pelo convenente, sem que tivesse reportado o fato à concedente, descumprindo com isso o plano de trabalho pactuado.
Questiona a titular da subunidade o fato de a LDO/2022 disciplinar alterações contratuais e de instrumentos celebrados em 2020, não sendo possível descartar a existência de ofensa ao princípio constitucional da anualidade orçamentária, com fundamento na jurisprudência do Acórdão 1793/2019-TCU-Plenário.
Ainda no tocante ao art. 85-A, propõe também alertar o Ministro-Chefe da Casa Civil, o Ministro da Economia e o Secretário-Geral da Presidência da República de que a aplicação do disposto no art. 85-A da LDO/2022 deve considerar o princípio constitucional da anualidade e as regras específicas na Lei Complementar 101/2000, assim como as normas de licitações e contratos.
Em síntese, essas foram as conclusões e propostas de encaminhamento no âmbito da subunidade da Semag. 
De pronto, manifesto-me alinhado à proposta da titular da Dipog, sobre a qual proponho alguns ajustes de redação.
De fato, verifica-se uma possível antinomia existente entre o art. 81-A da Lei 14.194/2021 e o art. 73, inc. VI, "a" e § 10, da Lei 9.504/1997 (Código Eleitoral) que, não havendo distinção de natureza hierárquica entre as leis, resolver-se-ia com a aplicação do princípio da especialização, conforme jurisprudência desta Corte de Contas registrada no Acórdão 445/2009-TCU-Plenário, de relatoria do ministro Walton Alencar Rodrigues. 
Por outro lado, recorrendo também às lições de Carlos Maximiliano, quando se está diante de uma interpretação de dispositivo legal dada pelo próprio Poder que criou o ato original, na verdade não haveria uma interpretação autêntica, mas sim, uma nova ordem jurídica com força obrigatória.
Não há propriamente interpretação autêntica; se o Poder Legislativo declara o sentido e alcance de um texto, o seu ato, embora reprodutivo e explicativo de outro anterior, é uma verdadeira norma jurídica, e só por isso tem força obrigatória, ainda que ofereça exegese incorreta, em desacordo com os preceitos basilares da Hermenêutica. (grifei) (Carlos Maximiliano, Hermenêutica e Aplicação do Direito, 21ª edição, pág. 84) 
Há que se ressaltar que a caracterização da doação com encargo, a que alude o art. 81-A da LDO/2022, nas hipóteses do art. 73 do Código Eleitoral não é tarefa nada trivial (vide o Parecer 002/2016/CNU-Decor/CGU/AGU, peça 13) , sendo a Justiça Eleitoral, em vista do que dispõe a Lei 4.737/1965, em especial o art. 23, inc. XII, o fórum mais adequado para interpretar o alcance do mencionado dispositivo.
Ademais, tendo em vista que, como bem pontua a Diretora da Dipog, o dispositivo impugnado na Representação do MP-TCU é objeto de questionamento na ADI 7220-DF, reputo mais adequado a emissão de alerta que a medida acautelatória.
Pelas informações às peças 7 e 8, por si só, não se consegue identificar se as transferências ocorreram fora das hipóteses permitidas pela legislação e pela jurisprudência relativas ao Código Eleitoral. Por oportuno, cabe mencionar que possíveis irregularidades relacionadas às transferências voluntárias no período de defeso eleitoral estão sendo tratadas no âmbito de Representação feita pela Bancada do Partido dos Trabalhadores no Senado Federal (TC Processo 027.688/2022-4) .
Quanto à questão aventada na instrução do Auditor em relação às transferências especiais, apesar de a Nota Técnica 2/2022, da Consultoria de Orçamento e Fiscalização Financeira da Câmara dos Deputados (peça 9) , considerá-las como transferências voluntárias para efeito da aplicação das vedações previstas na legislação eleitoral, fato é que a natureza jurídica de tais transferências especiais ainda carece de definição por esta Corte de Contas, questão que será decidida no âmbito da Consulta TC Processo 032.080/2021-2.
Por fim, considero necessários ajustes de redação nos itens ii e iii da proposta da titular da subunidade técnica, para que providências que se entenderem pertinentes sejam direcionadas aos órgãos setoriais de orçamento e programação financeira (item ii) e para fins de adequação da fundamentação legal (item iii) .
Em relação ao encaminhamento de providências internas relacionado ao art. 85-A da LDO/2022, feito também pela diretora da Dipog, de fato, a identificação de irregularidades quanto a eventuais desvios de objeto pactuado no âmbito de convênios e outros instrumentos congêneres só é possível em análise de casos concretos, fugindo ao campo de atuação da Semag. Entretanto, penso desnecessário o envio da questão para providências no âmbito da Segecex, visto que as unidades técnicas desta Corte de Contas já vêm enfrentando a questão por ocasião de análises de casos concretos, ao se depararem com possíveis desvios de objeto em convênios e instrumentos congêneres, a exemplo dos precedentes nos Acórdão 1063/2012-TCU-Primeira Câmara, e nos Acórdãos 5483/2011, 9173/2011, 9145/2011 da 2ª Câmara.
Diante do exposto, adoto a proposta da titular da Dipog, com os ajustes mencionados nos parágrafos precedentes, consolidada conforme segue:
i) conhecer da presente Representação, satisfeitos os requisitos de admissibilidade previstos nos arts. 235 e 237, inciso I, do Regimento Interno deste Tribunal, c/c os arts. 81, inciso I, e 82, da Lei 8.443/1992, e no art. 103, § 1º, da Resolução-TCU 259/2014, para, no mérito, considerá-la parcialmente procedente; 
ii) alertar, com fundamento no art. 59, § 1º, inciso V, da Lei Complementar 101/2000, regulamentado pelos arts. 5º, § 3º, e 6º da Resolução TCU 142/2001, o Ministro-Chefe da Casa Civil, o Ministro da Economia e o Secretário-Geral da Presidência da República, acerca do risco de irregularidade na gestão orçamentária e financeira, inclusive para que orientações e demais providências que considerarem pertinentes sejam direcionadas aos órgãos setoriais de orçamento e programação financeiras, em razão:
ii.1) de compromissos que tenham sido assumidos - pagos ou a pagar - com base no art. 81-A da Lei de Diretrizes Orçamentárias de 2022 (Lei 14.194/2021 e alterações) , com vistas à distribuição gratuita de bens, valores ou benefícios por parte da Administração Pública federal, com ou sem encargo, em desacordo com a jurisprudência do Tribunal Superior Eleitoral assentada no Recurso Especial Eleitoral (Respe) 55547, que orienta o Parecer-Plenário 02/2016/CNU-Decor/CGU/AGU e a Orientação Normativa CNU/CGU/AGU 002/2016, ressalvadas as hipóteses de distribuição gratuita de valores federais previstas no art. 5º, incisos I, II, III, VI e VII, da Emenda Constitucional 123/2022 enquanto não houver decisão, cautelar ou de mérito no âmbito da Ação Direta de Inconstitucionalidade 7220-DF;
ii.2) de transferência patrimonial aos entes subnacionais na forma qualificada no art. 73, § 10 da Lei 9.504/1997, com ou sem encargo, sem prever medidas adequadas e cláusulas de bloqueio, durante o ano eleitoral, de distribuição efetiva dos bens da União aos beneficiários finais, devendo a transferência aos entes subnacionais se limitar à adoção de medidas preparatórias pelos entes recebedores que exercem o papel de meros intermediários, conforme entendimento assentado no Parecer-Plenário 02/2016/CNU-Decor/CGU/AGU/2016 (parágrafos 35-36) e na Orientação Normativa CNU/CGU/AGU 002/2016;
ii.3) de transferências voluntárias da União para os estados, o Distrito Federal e os municípios durante do defeso eleitoral (julho a outubro de 2022) , relativas a compromissos porventura firmados com base no art. 81-A da Lei 14.194/2021 (LDO 2022) , ressalvado o repasse de recursos federais a título de transferência voluntária com base no art. 5º, inciso IV, da Emenda Constitucional 123/2022 e no art. 25, § 3º, da Lei Complementar 101/2000, sem prejuízo, nos demais casos, do entendimento assentado na Consulta TSE 1.062/2004, referendada pela Resolução TSE 21.878/2004, segundo a qual, para fins eleitorais, a vedação de que trata o art. 73, inciso VI, alínea 'a' da Lei 9.504/1997 "não compreende a celebração de novos convênios, mas apenas a transferência efetiva de recursos" durante o defeso eleitoral, inexistente qualquer vínculo de conexão entre o conteúdo material do art. 73, inciso VI, alínea 'a' e do § 10 do Código Eleitoral, este tratado no art. 81-A da LDO 2022, que justifique aplicar às transferências voluntárias intergovernamentais restrição de 12 meses, quando o Código Eleitoral impõe vedação de três meses apenas;
ii.4) do disposto no art. 85-A da LDO 2022, cuja aplicação deve considerar o princípio constitucional da anualidade e as regras específicas na Lei Complementar 101/2000, que se sobrepõem à luz do princípio da especialização que constitui a essência das normas gerais de finanças públicas e de cooperação interfederativa previstas neste Diploma, assim como as normas gerais de licitações e contratos, consoante julgados do Supremo Tribunal Federal - Ação Cautelar 346/2004 e Recurso Extraordinário 419629 - que balizaram o Acórdão 445/2009-TCU-Plenário, ocasião em que esta Corte de Contas analisou, em resposta à Consulta, a possível sobreposição de dispositivo de lei ordinária sobre o Estatuto Fiscal;
iii) requerer, com fundamento no art. 2º, parágrafo único, da Lei 8.443/92 c/c art. 3º do Regimento Interno do Tribunal à Casa Civil da Presidência da República, à Secretaria-Geral da Presidência da República e ao Ministério da Economia que, no prazo de 15 dias, apresentem cópias dos documentos com análise técnica porventura realizada pelos órgãos técnicos no âmbito dos respectivos Ministérios (Secretarias de Orçamento Federal e do Tesouro Nacional e Subsecretaria de Assuntos Jurídicos, pelo menos) , elaborados para subsidiar a sanção/veto dos Autógrafos que aprovaram os Projetos de Lei do Congresso Nacional 2/2022 e 17/2022, convertidos nas Leis 14.352, de 25/5/2022, e 14.435, de 4/8/2022, com a finalidade de subsidiar a análise da prestação de Contas do Presidente da República do exercício de 2022 no âmbito do processo apartado objeto do TC Processo 021.503/2022-2;
iv) representar, com fundamento no art. 71, inciso XI, da Constituição da República, à Procuradoria-Geral da República, à Procuradoria-Geral Eleitoral e a 1ª Câmara de Coordenação e Revisão da Procuradoria-Geral da República, em razão dos fortes indícios de incompatibilidade do art. 81-A da Lei 14.194/2021 com o conteúdo material da regra restritiva do art. 73, § 10 do Código Eleitoral e com o princípio constitucional da anualidade eleitoral (art. 16) , matéria objeto da Ação Direta de Inconstitucionalidade 7220-DF ajuizada no Supremo Tribunal Federal para questionar a sua constitucionalidade, submetida a ação judicial ao parecer da Procuradoria-Geral da República em 26/9/2022;
v) encaminhar, em razão da Ação Direta de Inconstitucionalidade 7220-DF, cópia da presente instrução e da decisão que vier a ser proferida nestes autos à Advocacia-Geral da União e à Procuradoria-Geral da Fazenda Nacional, para que avaliem a oportunidade e conveniência de considerar a análise empreendida nestes autos no exercício das respectivas funções de que trata o art. 131 da Constituição da República;
vi) comunicar à Comissão Mista de Planos, Orçamentos Públicos e Fiscalização (CMO) o teor do alerta que vier a ser proferido nestes autos, com fundamento e em atendimento ao disposto no nos termos do art. 5º, § 5º, da Resolução TCU 142/2001;
vii) arquivar os presentes autos com fundamento no art. 169, inciso V, do Regimento Interno do Tribunal de Contas da União."
É o relatório.

não há

Não atuou

REPRESENTAÇÃO. GESTÃO ORÇAMENTÁRIA E FINANCEIRA. ATOS QUE POSSAM VIR A SER PRATICADOS COM BASE EM LEGISLAÇÃO APROVADA PELO CONGRESSO NACIONAL. AUSÊNCIA DE INDÍCIOS DE ILEGALIDADE OU IRREGULARIDADE A ATRAIR A COMPETÊNCIA DO TCU. CONTROLE ABSTRATO DE NORMA LEGAL. NÃO CONHECIMENTO. ENCAMINHAMENTO DE CÓPIA DOS PARECERES. ARQUIVAMENTO.

REPRESENTAÇÃO (REPR)

Esta representação do Ministério Público junto ao Tribunal de Contas da União - MPTCU, da lavra do Subprocurador-Geral Lucas Rocha Furtado, tem por objeto possíveis ações governamentais fundamentadas em dispositivos do Projeto de Lei do Congresso Nacional - PLN 17/2022, convertido na Lei 14.435/2022, que alterou a Lei 14.194/2021 - LDO/2022. O representante do MPTCU requer que o Tribunal conheça desta representação para, "no cumprimento de suas competências constitucionais de controle externo de natureza contábil, financeira, orçamentária, operacional e patrimonial da Administração Pública Federal, proceda à adoção das medidas de sua competência necessárias, no sentido de avaliar a conformidade, legalidade e moralidade de ações governamentais que vierem a ser adotadas com base em alteração legislativa decorrentes do PLN 17/2022, mediante atos de gestão que intentem: 
a) executar restos a pagar não processados em fonte diversa da original [art. 64-A]; 
b) executar restos a pagar não processados referentes a empenhos de 2021 [art. 72-B]; 
c) ajustar o objeto dos contratos firmados em 2020 com recursos de transferências voluntárias para permitir alteração na localidade de execução do objeto inicialmente pactuado ou a liquidação de despesa em favor de credor diferente do indicado na nota de empenho [art. 85-A]; 
d) doar bens, valores ou benefícios a entidades privadas e públicas antes das eleições [art. 81-A]."
2.	Os dispositivos mencionados são os seguintes:
"Art. 64-A Excepcionalmente, na hipótese de inviabilidade constitucional ou legal da execução de restos a pagar não processados, em virtude exclusivamente de inadequação de fontes, decorridos de créditos adicionais aprovados no último quadrimestre do exercício, inclusive para os aprovados em 2021, a liquidação e o pagamento poderão ser efetuados em fonte diversa, desde que a nova fonte indicada disponha de saldo suficiente, sem implicar em prejuízo aos demais compromissos já firmados pelo órgão.
Art. 72-B Caso seja verificada a existência de vícios sanáveis afetos à celebração do instrumento contratual original, relativos às programações previstas nos §§ 11 e 12 do art. 166 da Constituição Federal, será permitida, em caráter excepcional e sem prejuízo das eventuais sanções cabíveis, a execução de restos a pagar não processados, inclusive referentes a empenhos de 2021, desde que sejam convalidados os atos administrativos e mantida a parte beneficiada, os valores originais e seja observada a vantajosidade, o interesse da administração e as demais normas aplicáveis.
Art. 81-A. A doação de bens, valores ou benefícios por parte da Administração Pública a entidades privadas e públicas, durante todo o ano, e desde que com encargo para o donatário, não se configura em descumprimento do § 10, do art. 73, da Lei nº 9.504, de 30 de setembro de 1997.
Art. 85-A Ficam autorizados, mantidas as características da obra pactuada, ajustes no objeto dos contratos firmados em 2020 com recursos de transferências voluntárias para permitir alteração na localidade de execução do objeto incialmente pactuado, desde que autorizados pelo gestor máximo do órgão concedente."
3.	Além de entender que as alterações promovidas na LDO afrontam a legislação eleitoral ou mesmo a Constituição Federal, o ilustre Subprocurador-Geral traz ao conhecimento do Tribunal sua preocupação, extraída de matéria jornalística, com o possível mau uso dos dispositivos, que poderiam ser utilizados por gestores públicos tendentes a influenciar o pleito eleitoral.
4.	O Auditor propõe que a representação seja conhecida e que o TCU expeça medida cautelar suspendendo doações de bens, valores e benefícios, com ou sem encargo, ou transferências voluntárias que tenham sido feitas com base no art. 81-A da Lei 14.194/2021 (LDO/2022) .
5.	Os dirigentes da unidade técnica afastam a adoção da cautelar, visto que a constitucionalidade do art. 81-A está sendo questionada na ADI 7220-DF, proposta pelo Partido Rede Sustentabilidade. No mais, propõem alertas acerca do risco do cometimento de irregularidade na gestão orçamentária e financeira.
6.	Divirjo dos pareceres.
7.	De início, assinalo que a representação perdeu o objeto no que diz respeito aos arts. 64-A e 72-B, visto que os dispositivos sofreram veto presidencial.
8.	Mas também não vejo como prosperar a representação em relação aos outros pontos levantados pelo representante do Ministério Público.
9.	É que não foi apontado na peça inicial, ou mesmo ao longo da instrução processual, qualquer ato irregular praticado por gestor público. Ao contrário, trata-se de mera possibilidade de que venha ocorrer alguma irregularidade. No documento que o ilustre Subprocurador-Geral apresenta ao Tribunal por meio da unidade técnica, sem que o processo tenha tramitado pelo gabinete deste Relator, fala-se em "avaliar a conformidade, legalidade e moralidade de ações governamentais que vierem a ser adotadas com base em alteração legislativa". 
10.	Não há, portanto, notícia de ato administrativo ou de gestão que possa ser considerado irregular por esta Corte.
11.	A representação, oferecida a partir de conteúdo de matéria jornalística, se baseia em possível inconformidade de lei aprovada pelo Congresso Nacional, que alterou a LDO/2022, com a legislação eleitoral, com o princípio da anualidade orçamentária, e mesmo com a Constituição. Trata-se, na verdade, de controle abstrato de norma legal, matéria estranha às competências desta Corte de Contas. Sobre isso o TCU tem vasta jurisprudência. O próprio Subprocurador assinala em sua peça:
"É claro que não compete ao TCU aferir a constitucionalidade em tese da norma contida no PLN. Todavia, os atos concretos que gestores públicos do governo federal venham a realizar com base nas flexibilizações objeto desta representação estão sim sujeitos ao controle externo, no sentido de se avaliar a sua motivação e sua adequação às normas orçamentárias, de execução financeira e de licitação pública."
12.	Como nem Sua Excelência nem a unidade técnica apontam qualquer ato concreto, não vejo como possa o Tribunal de Contas da União adotar qualquer medida relacionada à matéria.
13.	E ainda que houvesse notícia de ato praticado pelo poder público, o teria sido feito com base em legislação regularmente aprovada pelo Congresso Nacional, o que limitaria sobremaneira a atuação desta Corte.
14.	Não bastasse a inexistência de ato administrativo concreto, a representação aponta a possível e futura ocorrência de "irregularidades", com base em lei aprovada pelo Congresso Nacional até a realização do pleito eleitoral. Também por isso, a representação perdeu o objeto, ante a finalização do processo eleitoral no dia 30 de outubro, no mesmo dia em que este processo chegou concluso ao meu Gabinete.
15.	Por oportuno, registro, mais uma vez, que a representação foi encaminhada à unidade técnica, que examinou o mérito sem que tenha encaminhado o processo ao Gabinete do Relator para exame de admissibilidade, nos termos exigidos pelo art. 106, § 4º, da Resolução 259/2014.
16.	Nada obstante, diante das extensas e aprofundadas análises levadas a cabo pela Secretaria de  Macroavaliação Governamental, proponho que os pareceres sejam, a título de colaboração com a Administração Pública Federal, encaminhados à Casa Civil da Presidência da República, ao Ministério da Economia, à Secretaria-Geral da Presidência da República, à Procuradoria-Geral da República, à Advocacia-Geral da União; os dois últimos em razão da tramitação da ADI 7220-DF, que trata de exame da constitucionalidade do art. 81-A da Lei14.194/2021 (LDO/2022) .
17.	Por fim, acolho a proposta da unidade técnica no sentido de solicitar à Casa Civil da Presidência da República, à Secretaria-Geral da Presidência da República e ao Ministério da Economia que encaminhem as análises técnicas porventura realizadas para subsidiar a sanção e veto referentes aos Projetos de Lei do Congresso Nacional 2/2022 e 17/2022, convertidos nas Leis 14.352, de 25/5/2022, e 14.435, de 4/8/2022, com o objetivo de servir de material para a análise das Contas do Presidente da República do exercício de 2022.
Ante o exposto, voto por que o Tribunal adote a minuta de acórdão que submeto a este Colegiado.
TCU, Sala das Sessões, em 30 de novembro de 2022.
JORGE OLIVEIRA 
Relator